臺灣臺北地方法院刑事判決　　　　　　　94年度重訴字第11號
公　訴　人　臺灣臺北地方法院檢察署檢察官
被　　　告　丁○○
選任辯護人　杜英達律師
　　　　　　李采霓律師
被　　　告　壬○○
選任辯護人　吳宏城律師
　　　　　　王妍玉律師
被　　　告　辛○○
選任辯護人　張致祥律師
被　　　告　丙○○
選任辯護人　楊仲傑律師
被　　　告　台灣國際標準電子股份有限公司
　　　　　　　　　　　,415.
代　表　人　王金土
　　　　　　　　　　　,415.
選任辯護人　陳峰富律師
　　　　　　張簡勵如律師
　　　　　　蕭世光律師
被　　　告　戊○○○○○○○○.
　　　　　　ATIONAL　L.
代　表　人　丁○○
被　　　告　登陽企業股份有限公司
代　表　人　甲○○
上二人共同
選任辯護人　林世華律師
上列被告因洗錢防制法等案件，經檢察官提起公訴（93年度偵字
第11501號），本院判決如下：
    主  文
丁○○共同商業負責人，以明知為不實之事項，而填製會計憑證
，處有期徒刑捌月。
丙○○共同商業負責人，以明知為不實之事項，而填製會計憑證
，處有期徒刑陸月，如易科罰金以佰元折算壹日。
壬○○、辛○○、臺灣國際標準電子股份有限公司、戊○○○○○○○○○○○○○○○○ ○○○○○○○ITY INTERNATIONAL LIMITED公司、登
陽企業股份有限公司均無罪。
    事  實
一、丁○○係英屬維群島商SOUTH WEST OCEAN LIMITED公司（該
    公司未經我國認許，亦未辦理商業登記）及「登陽企業股份
    有限公司」（下稱：登陽公司，代表人甲○○，址設：台北
    市大安區○○○路○段1號7樓B室）之實際負責人；丙○○則
    係「祥豐業國際股份有限公司」（下稱：祥豐業公司）董事
    長，為商業會計法所稱之商業負責人，併以填製發票為其附
    隨業務，與丁○○均為從事業務之人。
二、緣民國86年起，交通部台灣鐵路管理局（下稱台鐵）委託台
    灣省政府物資處公告採購「計軸系統」（AXLE COUNTER ）
    作業，因市場上僅有法商阿爾卡特公司與德商西門子公司兩
    家公司生產計軸系統，法商阿爾卡特公司以關係企業瑞士商
    「ALCATEL STANDARD SA」公司（下稱：阿爾卡特標準公司
    ）使用「ALCATEL SEL AG」公司之計軸產品參標，德商西門
    子公司則由合作廠商「登陽公司」使用該公司生產之計軸產
    品參標，惟屢次開標或因產品技術規格不符、即係因價格因
    素而流標，期間阿爾卡特標準公司雖一度得標，卻因登陽公
    司以產品認證文件不符規定提出異議及申訴，於90年4月11
    日遭行政院公共工程委員會（下稱：公共工程會）判定招標
    機關違反政府採購法第50條第1項第2款規定逕予撤銷決標，
    嗣於91年10月23日在經濟部辦理議價，因登陽公司（由丁○○代表出席）表示仍維持原報價，不願減價，未入原決標價
    而廢標，致使本標案延宕經年無法決標。阿爾卡特標準公司
    為求順利取得上開標案，於89年5月19日與壬○○設立之「
    力昇科技有限公司」（代表人蔡奉文）簽定顧問契約，委請
    壬○○針對上開標案提供投備標、競爭對手資訊及雜項服務
    等，多次商請民意代表向相關單位陳情；「登陽公司」丁○○則因與立法委員王拓辦公室主任辛○○熟識，且多年來以
    每月新台幣 (下同)2 萬元之代價（以隆祿股份有限公司公
    司名義匯入辛○○妻劉慧君之帳戶），請辛○○提供其參與
    立法院交通委員會事務之經驗及資訊，亦對於辛○○協助該
    公司參與本標案提供意見許以報酬，雙方人員不斷角力。91
    年10月29日台鐵依原規範書及工業合作規範並修改付款條件
    ，委託中央信託局（下稱：中信局）代辦採購，仍因未達法
    定投標家數，或因審標結果不合格，經中信局分別函知台鐵
    、臺灣國際標準公司及阿爾卡特標準公司廢標，再由台鐵電
    務處成立專案小組，於92年5月8日召集審查會議，仍維持中
    信局廢標通知。
三、92年6月間台鐵局長黃德志針對上開標案召開會議決定重行
    委託中信局辦理招標，壬○○得知後，遂透過張國平（
    CHONG KOK BEN，新加坡籍，另案偵辦）轉知希望居中協議
    參標對手登陽公司負責人丁○○及臺灣西門子股份有限公司
    （下稱：台灣西門子公司，址設：台北市區3號8
    樓）總裁癸○○（LOK YOKEW WAH，新加坡籍，業經本院通
    緝）退出標案，丁○○、癸○○鑑於該案延宕經年，唯恐標
    案懸而未決，耗費更多競標成本，雙方遂各自透過壬○○、
    張國平、辛○○居間多次協商，彼此互相提出條件要求對方
    退出未果，同時期台鐵亦委託中信局於92年10月29日舉辦廢
    標後修改招標文件之第一次公開招標，僅有丁○○另以戊○○○○○○○○○○○○○○○○ ○○○○○○○ITY INTERNATIONAL
    LIMITED 公司（下稱CPIL公司，該次投標由李健寧代表）及
    臺灣國際標準電子股份有限公司（英文縮寫：TAISEL，下稱
    ：台灣國際標準公司，代表人王金土，由法商阿爾卡特集團
    與中華電信股份有限公司合資成立，址設：台北市內湖區○○○道○ 段409,411,413,415等號7至9樓，該次投標由己○○代表）等2家廠商投標，因未滿3家而流標，中信局續按原
    招標文件辦理第二次招標，並口頭告知預定92年11月6日開
    標，台鐵承辦單位嗣於92年10月31日簽准若僅有2家投標，
    擬依政府採購法第48條第2項規定開標。迨92年11月初某日
    ，雙方經多次折衝後，臺灣國際標準公司總經理乙○○（
    JEAN- PHILIPPE BENOIST，法國籍，業經本院通緝）、丁○○與癸○○在不詳地點密會，初步達成口頭協議，約定「登
    陽公司以英屬維京群島商CPIL公司、法商阿爾卡特公司則以
    台灣國際標準電子公司同時投標；雙方仍各自競標，惟得標
    一方應支付7000萬元代價予未得標之一方」（上開協議內容
    不涉及意圖影響決標價格或獲取不當利益而不為價格競爭，
    不構成政府採購法第87條第4項之罪，理由詳如後述）。92
    年11月6日上開標案在中信局採分段開標（規格標及價格標
    ）方式辦理，共有CPIL公司及臺灣國際標準公司等2家廠商
    投標，循洽辦機關意見，開啟廠商規格標，由洽辦機關攜回
    審核結果符合，於92年12月30日開啟各合格標之價格標並依
    規定辦理決標，開標結果，臺灣國際標準公司以10億5816萬
    8168元、CPIL公司以歐元2339萬4500元（以92年12月29日匯
    率：1歐元折合新台幣42.64元計算，約合台幣11億2675萬
    9952元）競價，均未進入底價9億3751萬9338元，繼由臺灣
    國際標準公司優先減價為9億9602萬7311元，仍未進入底價
    ，再進行第一次比減價，臺灣國際標準公司投標價為9億
    3176萬7458 元（含營業稅），CPIL公司投標價為歐元1988
    萬7429元（依招標文件比價公式換算為新台幣9億5780萬
    577.01元），最低標廠商之標價未超過底價，乃決標予臺灣
    國際標準公司。丁○○旋於當日下午5時17分許致電癸○○
    告知決標結果，並對台灣國際標準公司標案資格仍有質疑，
    決定提出異議申訴。
四、93年1月7日癸○○致電辛○○徵詢相關意見，辛○○表示僅
    能採異議方式補救，但可能招致預算須繳回國庫，造成兩敗
    俱傷結果，癸○○幾經考慮，即與乙○○接洽，為確認前開
    92年11月初某日之口頭協議內容，雙方簽訂協議書同意補償
    未得標之對手損失，旋以其即將離台，接任臺灣西門子公司
    主管未必支持繼續競標，且已與乙○○簽定協議，將補償丁○○損失為由，建議丁○○仍依前述92年11月初某日口頭協
    商結果，放棄提出異議申訴，為丁○○所接受，並透過辛○○於93年1月14日致電壬○○表示暫不就決標結果提出異議
    申訴，惟丁○○就乙○○與癸○○所簽定協議書內容有所疑
    義，唯恐影響自身權益，乃洽請辛○○聯繫壬○○轉知要求
    阿爾卡特標準公司運輸整合部門國際商務主管MICHAEL
    MUTTER （下稱：MUTTER，德國籍，另案偵辦）前來臺灣親
    自解決。壬○○旋透過張國平安排MUTTER於93年2月5日來台
    商談本件補償丁○○競標損失，以換取其不再提出異議或申
    訴之代價及支付細節，並住宿於台北市○○路2號「台北君
    悅大飯店」（下稱：君悅飯店），丁○○則由辛○○陪同，
    與壬○○、癸○○等人先後於同年2月5日、6日赴君悅飯店
    與MUTTER 洽談補償金支付事宜，惟雙方會面磋商時，辛○○與壬○○即先行離去未參與協商，僅由丁○○、癸○○與
    MUTTER三人商議補償金額至少3500萬元，由臺灣國際標準公
    司付款，另3500萬元補償部分，MUTTER以臺灣國際標準公司
    係低價得標，影響該公司預期利潤，需再向上級申請，俟確
    定後另行通知。丁○○、癸○○及MUTTER等人為掩飾上開補
    償金支出，乃於93年2月6日在上址君悅飯店內，謀議以簽訂
    商業交易合約方式掩飾阿爾卡特集團支付丁○○等收受前開
    補償金，並決定收回上開癸○○與乙○○私下簽訂之協議書
    ，另簽訂國內及國外兩份合約，作為分別在國內及國外付款
    之依據，除國內合約部分由丁○○獨得外，其餘參與協議雙
    方均可據此國外合約，從中朋分利益。謀議具體內容既定，
    MUTTER復指示知情且有犯意聯絡之乙○○負責執行。嗣於93
    年2月9日癸○○、丁○○、乙○○決定假借臺灣國際標準公
    司以3675萬元向登陽公司購買相關軟體（國內合約），另阿
    爾卡特標準公司以85萬3650歐元（折合台幣約3500萬元）委
    託英屬維京群島商SOUTH WEST OCEAN LIMITED公司（由丁○○、癸○○各持有二分之一股權）協助拓展市場（國外合約
    ）為名，掩飾上開7000萬元補償金支出。謀議既定，乙○○
    即指示不知情之臺灣國際標準電子公司業務副總經理庚○○
    草擬合約內容，再由不知情之公司經理己○○繕打空白合約
    ，並由乙○○轉交癸○○，嗣因丁○○、癸○○恐以登陽公
    司名義收受台灣國際標準電子公司款項，易遭追查，擬改由
    丁○○妻弟丙○○擔任負責人之祥豐業公司與台灣國際標準
    公司簽定合約，獲丙○○應允。
五、丁○○、丙○○、癸○○及乙○○均明知台灣國際標準電子
    公司並無向祥豐業公司購買有關「台鐵計軸器」一案相關軟
    體計畫（下稱：國內合約），且阿爾卡特標準公司亦未委託
    英屬維京群島商SOUTH WEST OCEAN LIMITED公司拓展市場（
    下稱：國外合約），竟於93年3月2日上午，由丁○○、丙○○偕同不知情之員工李健寧前往臺灣西門子公司上址癸○○
    辦公室，由丙○○、丁○○在前述通謀虛偽意思表示之國內
    、外合約簽名後（其中國內合約倒填日期為93年2月28日）
    ，共同基於業務登載不實復持以行使之犯意聯絡，由丁○○
    當場交付事先指示不知情員工製作、無實際交易事實，而為
    其職務上所掌之「英屬維京群島商SOUTH WEST OCEAN LIMIT
    -ED」公司之25萬6095歐元不實商業發票文書（此部分僅構
    成業務登載不實罪，不該當商業會計法第71條構成要件，理
    由詳如後述）予癸○○，並指示丙○○以備妥之祥豐業公司
    大小章、及空白發票本，當場填發等同於前述國內合約金額
    第1期款項之1102萬5000元、交易對象為台灣國際標準電子
    公司、日期為93年2月29日之祥豐業公司內容不實統一發票
    會計憑證1紙（統一發票號碼：XW00000000）行使交付予癸○○。癸○○隨即將前開國內、國外合約及上述2張不實內
    容發票遣人送至臺灣國際標準公司交付乙○○，乙○○亦明
    知上開合約內容係雙方通謀虛偽意思，為掩飾支付補償款項
    所用，旋以臺灣國際標準電子公司代表之名義在國內合約上
    簽名，併同祥豐業公司提供之不實發票行使交付不知情之臺
    灣國際標準公司工業部業務處長陳博志指示不知情之專案經
    理陳正順據以付款；另將前開不實之國外合約及丁○○提供
    內容不實之「英屬維京群島商SOUTH WEST OCEAN LIMITED」
    公司發票，交由不知情之己○○寄往阿爾卡特標準公司予
    MUTTER，俾便於國外支付上開款項，各足以生損害於臺灣國
    際標準公司、阿爾卡特標準公司、祥豐業公司及英屬維京群
    島商SOUTH WEST OCEAN LIMITED公司對於帳務管理之正確性
    。嗣陳正順於同年3月12日檢具前開國內合約及祥豐業公司
    之不實發票，填寫採購申請單（P.R.ENQUIRY）及支票請領
    單（CHEQUE REQUISTION），向臺灣國際標準電子公司辦理
    付支付合約第1期款項手續；同年3月15日，丙○○再接獲丁○○指示，指派不知情之呂冠瑤前往臺灣國際標準電子公司
    領取1102萬5000元支票一紙（票號：AA0000000，收款人：
    祥豐業公司、日期93年3月15日），旋即存入祥豐業公司設
    於合作金庫銀行台北分行帳號00-000 0000活期存款帳戶兌
    領。
六、丙○○復依丁○○、癸○○指示，接續上開業務登載不實之
    犯意聯絡，於93年5月15日再開立虛偽記載祥豐業公司收受
    1837萬5000元之不實統一發票會計憑證1張（號碼：ZW00000
    000、日期93年5月20日）郵寄予台灣國際標準公司以支領國
    內合約金額第2期款項，由知情且有犯意聯絡之乙○○收取
    後，將前開發票交予不知情之員工陳博志處理行使，循上方
    式辦理請款手續，足以生損害於臺灣國際標準公司及祥豐業
    公司對於帳務管理之正確性。俟陳博志領得同面額支票（編
    號：AA0000000；日期93年6月11日）1紙即郵寄予祥豐業公
    司，丙○○收受支票後，旋存入前述合作金庫銀行台北分行
    帳戶。至於上開通謀虛偽意思表示所製作之國外合約部分，
    阿爾卡特標準公司原應支付之款項，迄未支付。
七、案經臺灣臺北地方法院檢察署檢察官自動檢舉暨法務部調查
    局臺北市調查處移送該署檢察官偵查起訴。
    理  由
壹、證據能力：
一、按傳聞法則的重要理論依據，在於傳聞證據未經當事人之反
    對詰問予以核實，乃予排斥。惟若當事人已放棄對原供述人
    之反對詰問權，於審判程序表明同意該等傳聞證據可作為證
    據，基於證據資料愈豐富，愈有助於真實發現之理念，此時
    ，法院自可承認該傳聞證據之證據能力，由於此種同意制度
    係根據當事人之意思而使本來不得作為證據之傳聞證據成為
    證據之制度，乃確認當事人對傳聞證據有處分權之制度，此
    觀刑事訴訟法第159條之5第1項規定至明。本件就共犯乙○○、癸○○、辛○○及證人馬玉娟、庚○○、己○○、陳博
    志、陳正順、楊敏、李金福、吳潮德、蘇豔秋、黃金土、呂
    冠瑤等人均曾於法務部調查局臺北市調處調查時或檢察官面
    前為陳述，固係被告以外之人在審判外之陳述，核屬傳聞證
    據，惟經檢察官、各被告及辯護人於準備程序及審判程序表
    示同意作為證據（見本院94年5月18日準備程序筆錄及本院
    94 年10月21日審判筆錄），本院審酌上開筆錄作成時並無
    不當取供之情形，認為作為本案之證據亦屬適當，是其等於
    偵查中之證言，自有證據能力。
二、被告丁○○、丙○○、壬○○、辛○○、癸○○、乙○○等
    人於偵查中係以被告或犯罪嫌疑人身分，經詢（訊）問之公
    務員依刑事訴訟法第95條規定為權利告知後所為供述，於偵
    查終結由檢察官合併起訴，就其餘各被告而言，固係屬被告
    以外之第三人所為供述，惟渠等於偵查中既非基於證人身分
    而為供述，檢察官自無從命其各以證人身分具結陳述，否則
    無異強令於偵查中調查另一被告或犯罪嫌疑人之犯罪時，再
    反覆實施被告（犯罪嫌疑人）、證人之調查程序，導致各被
    告（犯罪嫌疑人）時空錯亂，角色混淆，尤有違一般國民對
    於偵查中程序正義之感情，難謂有違反刑事訴訟法第158條
    之3規定，而無證據能力。渠等於偵查中以被告或犯罪嫌疑
    人身分所為供述，除後述被告不同意作為證據部分外，其餘
    供述內容既經被告及辯護人於本院準備程序中同意作為證據
    ，本院認為亦屬適當，自得作為證據。
三、雖被告丁○○、壬○○於本院審理經分離調查證據而以證人
    身分作證時企圖推翻後述有關標前協議，或就發票及交易內
    容有無不實部分在調查時之供述而極盡避重就輕，推諉卸責
    能事而為證述，惟觀之其等於偵查中之供述與通訊監察譯文
    及其他證人供述內容互核相符，且突然接受偵查訊問，所供
    較貼近真實，非如其在行為後在本院之陳述，早經外界污染
    及一再權衡利害得失後所為之供述，所可比擬，是其等先前
    所為陳述顯較可信，故依刑事訴訟法第159條之2規定，本院
    自得將渠等上開調查時之供述，採為證據；至於壬○○於偵
    查中就92年11月5日究竟有無達成標前協議之陳述，公訴人
    並未舉出其於本院審理中之供證內容，有較先前陳述具有較
    可信之特別情狀，核係審判外之陳述，自不得作為證據。
四、又司法警察機關對犯罪嫌疑人依法監聽電話所製作之通訊監
    察紀錄譯文，為該監聽電話錄音之「派生證據」，公訴人既
    已提出對丁○○、癸○○、辛○○、己○○、壬○○及張國
    平等人核發之通訊監察書，且為被告等所不爭執，可證本件
    監聽應屬合法取證，無庸置疑。被告雖對其中通訊監察譯文
    有爭執，既經本院就監聽電話錄音帶直接播放勘驗，辨明該
    監察紀錄譯文之真正，併製有94年6月14日、同年6月16日勘
    驗筆錄可考，自得以該通訊監察紀錄無爭議部分之譯文及本
    院勘驗筆錄所確認之譯文，採為認定事實之基礎。
五、至卷內台鐵採購計軸系統相關卷內各書函、簽呈、時序表等
    、土地銀行松山分行傳票、臺灣國際標準公司向阿爾卡特標
    準公司購買計軸器系統合約、君悅飯店住宿及信用卡簽帳單
    、翻拍照片、國內合約草約、祥豐業公司與臺灣國際標準公
    司合約書、阿爾卡特標準公司與SOUTH WEST OCEAN LIMITED
    公司合約書、祥豐業公司開立第1、2期發票、臺灣國際標準
    公司簽發予祥豐業公司支票、德意志銀行開戶傳真資料、臺
    灣國際標準公司採購申請單、支票請領單、付款傳票、對帳
    單、訂購單、祥豐業公司於合作金庫台北分行存摺及傳票、
    登陽公司傳票、存摺影本、祥豐業公司簽發之支票、轉帳傳
    票及大額通貨登記、丁○○設於臺灣土地銀行松山分行存摺
    、劉廷鏞設於臺灣銀行中和分行存摺、劉林愛設於板信商業
    銀行民族分行存摺、劉慧君設於玉山銀行內湖分行存摺、祥
    豐業公司借據、頂基公司設於模里西斯設立之代辦登記、頂
    基公司與阿爾卡特標準公司之合約書、頂基公司商業發票、
    馬玉娟設於中國商業銀行存摺、匯入通知書、存款單、臺灣
    國際標準公司營利事業登記證等，均係檢察官於偵查中合法
    取得，並無違法搜索、扣押情事，為被告等人所不爭執（見
    本院94年5月18日準備程序筆錄），且與本案相關事實具有
    關連性，亦得作為證據。
貳、實體部分：
甲、有罪部分【丁○○、丙○○被訴違反商業會計法】：
一、被告之供述及辯解：
  (一)被告丁○○坦承係CPIL公司及登陽公司實際負責人，以CPIL
    公司名義參與上開台鐵計軸案競標，決標後與乙○○、癸○○等協商由臺灣國際標準公司將部分得標工程轉包予其所指
    定之祥豐業公司，並給予祥豐業公司較高利潤，另擬以國外
    公司為名簽訂合約，用以掩飾實際分別在國內、外之和解金
    支付行為，惟矢口否認有何違反商業會計法及偽造文書犯行
    ，辯稱：本案在工程會判定阿爾卡特為廢標後，台鐵邀集雙
    方陳述修改公告規範時，阿爾卡特公司要求更改規範書參與
    資格，台鐵函覆要依原投標資格才可繼續投標，經西門子工
    程人員親赴發證單位EBA查證，對手系統不符合招標規範，
    未曾改善，故西門子方面分析認為對手係不合格廠商，伊唯
    恐對手藉故拖延，虛假與對方協商，促成本案進入招標程序
    ，但雙方在標前仍未達成協議，在標後雖然達成協議，但
    MUTTER堅持不願以補償契約名義支付款項，要以實際工業合
    作契約為之，故伊找來祥豐業公司分包工程，上開臺灣國際
    標準公司與祥豐業公司間之合約係屬真正，並非虛偽，工程
    成本僅需1000多萬元，臺灣國際標準公司願給較高的利潤充
    作補償金，雙方確有實際交易，而祥豐業公司開立發票亦係
    內容真實之會計憑證，至於國外合約部分，其雖提供SOUTH
    WEST OCEAN LIMITED公司名義作成之商業發票，但該公司係
    外國公司，縱開立內容不實發票予另一外國公司，亦不成立
    犯罪云云。
  (二)訊據被告丙○○固不諱言係祥豐業公司負責人，並於上開時
    、地與臺灣國際標準公司簽定上開合約、交付發票、領取支
    票等情，惟矢口否認有何違反商業會計法犯行，辯稱：祥豐
    業公司確有提供如契約上內容服務，契約及發票內容並無不
    實，伊於簽約後曾赴臺灣國際標準公司找相關承辦人員詢問
    履約事宜，該公司原先依約要提供軟體開發及工業合作，但
    後來因檢調單位偵辦始告停止，先領取款項原因是領取定金
    及預支周轉金，在商場上並無異常云云。
二、本院認定事實所憑之證據及理由：
  (一)被告等身分之認定：
    被告丁○○係登陽公司實際負責人，其妻余麗清僅係登記負
    責人，悉由丁○○綜理公司事務，以銷售西門子公司零件及
    產品為業，另其自行成立英屬維京群島商CPIL公司，嗣與癸○○共同設立SOUTH WEST OCEANLIMITED公司，各佔二分之
    一股權，為各該公司實際負責人；癸○○係台灣西門子公司
    總裁，負責西門子公司在台銷售業務；乙○○係台灣國際標
    準公司總經理，負責統籌管理電訊設備在台銷售業務，丙○○係祥豐業公司負責人，綜理公司事務，分別為丁○○、癸○○、乙○○、丙○○供承在卷（丁○○部分見92年他字第
    4705號卷(三)第67頁反面，癸○○部分見92年他字第4705號卷
    (二)第79頁反面，乙○○部分見92年他字第4705號卷(二)第89
    頁反面，丙○○部分見92年他字第4705號卷(一)第199頁反面
    ），且有登陽公司登記執照、祥豐業公司登記執照、英屬維
    京群島商CPIL公司及SOUTH WEST OCEAN LIMITED公司登記文
    件、臺灣西門子公司94年10月18日函文、臺灣國際標準公司
    營利事業登記證、該公司90年董事會議紀錄（均影本）附卷
    可稽，被告丙○○係商業會計法第4條所稱之商業負責人，
    併以填製發票為其附隨業務，與被告丁○○均係從事業務之
    人，均足以認定。
  (二)被告等犯罪動機之緣起及認定：
  1.86年間台鐵公告採購「計軸系統」作業，阿爾卡特公司及西
    門子各自以關係企業阿爾卡特標準公司、臺灣國際標準公司
    ，或在台合作廠商登陽公司、CPIL公司使用所屬公司計軸產
    品參標，惟屢次開標或因產品技術規格不符、即係因價格因
    素而流標，期間阿爾卡特標準公司雖一度得標，卻因登陽公
    司以產品認證文件不符規定提出異議及申訴，遭公共工程會
    判定違反政府採購法相關規定逕予撤銷決標，嗣辦理議價，
    仍因登陽公司表示維持原報價，不願減價，未入原決標價而
    予廢標後，台鐵依原規範書及工業合作規範並修改付款條件
    ，委託中信局代辦採購，仍因未達法定投標家數，或因審標
    結果不合格而廢標，92年6月間台鐵又重行辦理招標等節，
    業據被告丁○○、共同被告壬○○、辛○○、證人即台鐵採
    購課長吳潮德、電務處長李金福分別供證在卷（丁○○部分
    見93年偵字第11501號卷(三)第17頁反面，壬○○部分見92年
    他字第4705號卷(三)第2頁至第5頁、92年他字第4705號卷(三)第
    14頁至第15頁、93年偵字第11501號卷(三)第75頁反面至第77
    頁，辛○○部分見92年他字第4705號(三)第76頁反面至第77頁
    ，吳潮德部分見93年偵字第11501號卷(一)第56頁至57頁，李
    金福部分見93年偵字第11501號卷(一)第36頁至40頁），且有
    台鐵採購計軸系統案卷內簽呈、書函、會議紀錄、開會通知
    單、公共工程會90年4月11日訴字第8913789137號申訴審議
    判斷書（均影本）等相關資料（見證物編號65-70, 72卷）
    可考，復為被告丁○○所不爭執，堪信為真正。
  2.又阿爾卡特標準公司為求順利取得上開標案，先於89年5月
    19日與力昇公司簽定服務顧問契約書，繼分別於90年8月3日
    、92年2月14日修改合約，提高支付力昇公司之服務費用，
    委請壬○○針對上開標案提供投備標、競爭對手資訊及雜項
    服務等，多次商請民意代表向相關單位陳情各情，復為同案
    被告壬○○供明在卷（92年他字第4705號(三)第3頁反面至第5
    頁、92年他字第4705號卷(三)第17頁、93年偵字第11501號卷
    (四)第97頁至第98頁），且有上開契約影本佐參；而丁○○因
    與立法委員王拓辦公室主任辛○○熟識，且多年來每月提供
    2萬元獻金請辛○○提供其參與立法院交通委員會事務之經
    驗及資訊，亦經丁○○供承在卷（92年他字第4705號卷(三)第
    69頁至第70頁、93年偵字第17014號卷(二)第13頁），核與辛○○供述，若合符節（92年他字第4705號卷(三)第78頁至第77
    頁、93年偵字第11501號卷(四)第2頁反面至第3頁、93年偵字
    第11501號卷(四)第114頁至第117頁），且有土地銀行松山分
    行傳票影本佐憑；而雙方人員為上開標案，各自透過民意代
    表向交通部、臺鐵官員陳情、角力不斷，至該標案延宕多年
    未決等情，亦為被告丁○○、壬○○、辛○○供明在卷（丁○○部分見92年他字第4705號卷(三)第43頁、93年偵字第1150
    1號卷(二)第145頁至第154頁，壬○○部分見92年他字第4705
    號卷(三)第3頁至第11頁、見92年他字第4705號卷(三)第15頁反
    面至第18頁、93年偵字第11501號卷(三)第75頁反面至第80頁
    、93年偵字第11501號卷(三)第94頁反面至第103頁，辛○○部
    分見92年他字第4705號卷(三)第76頁反面至第80頁）。參諸被
    告壬○○接受阿爾卡特標準公司委任提供服務顧問，約定報
    酬係得標價之百分之四點七五至百分之六不等，金額高達百
    萬餘元美金，為壬○○供承在卷（見92年他字第4705號卷(三)
    第3頁至第5頁、92年他字第4705號卷(三)第13頁反面至第15頁
    ），且有相關合約影本佐憑，被告丁○○亦不諱言：本件標
    案歷時多年，耗費龐大，僅憑其公司規模，不能繼續支撐參
    與競標案等語（見本院94年10月21日審判筆錄），又壬○○
    於92年10月11日13時5分許致電辛○○表示：「再搞下去，
    標案無法決標，預算就會被收回」（見93年偵字第17014號
    卷(三)第121頁），93年1月7日11時25分許癸○○致電辛○○
    ，辛○○亦稱：「計軸器異議按僅能採異議方式補救，但結
    果預算可能被抽回，兩敗俱傷」（見93年偵字第11501號卷
    (三)第63頁），乃壬○○、辛○○分別於競標期間及決標後各
    自傳達本件採購案若未於92年底決標，可能面臨預算被收回
    結果（實際上並無預算將被收回之事，此有臺灣鐵路局94年
    7月27日鐵財材字第0940015264號函可稽，諒係被告等人當
    時接收失真訊息，誤認預算將被收回，甚或有意誇大恫嚇對
    手），佐以92年10月2日20時52分壬○○與張國平通訊監察
    譯文亦提及：MUTTER指示壬○○透過交通部轉交台鐵以提高
    資本額方式，將對手排除，壓迫對手談和之意，有該次通訊
    監察譯文可考（見93年偵字17014號卷(三)第120頁），可見雙
    方均已就上開標案耗費鉅資，除各自繼續參與競標外，亦有
    另行私下協商之動機。
  3.壬○○感於招標過程歷時已久，繼續延宕勢將影響其請求阿
    爾卡特方面給付酬金，乃透過張國平轉知希望居中協議參標
    對手丁○○、癸○○退出標案，丁○○、癸○○亦鑑於該案
    延宕經年，唯恐標案懸而未決，耗費更多競標成本，雙方遂
    各自透過壬○○、張國平、辛○○居間多次協商，彼此互相
    提出條件要求對方退出未果等事實，為丁○○於偵查中供述
    綦詳（見92年他字第4705號卷(三)第42頁反面至第43頁、93年
    偵字第11501號卷(三)第209頁至第211頁、93年偵字第11501號
    卷(三)第3頁至第4頁、93年偵字第11501號卷(三)第35頁反面至
    第36頁），本院審理時亦為相同之供證（見本院94年8月17
    日審判筆錄），核與被告壬○○於偵查中亦供稱情節，大抵
    相符（見92年他字第4705號卷(三)第15頁反面至第16頁、93年
    偵字第11501號卷(三)第94頁反面至第63頁），並經證人己○○於偵查中證述屬實（93年偵字第11501號卷(一)第85頁反面
    至第86頁），復有92年8月7日23時34分張國平致電壬○○之
    通訊監察譯文（93年偵字第11501號卷(三)第109頁至第110頁
    ）、92年8月8日13時43分張國平致電壬○○之通訊監察譯文
    （93年偵字第11501號卷(三)第111頁）、92年8月9日11時53分
    壬○○與丁○○通訊監察譯文（93年偵字第11501號卷(三)第
    112頁）、92年10月11日13時5分壬○○致電辛○○通訊監察
    譯文（93年偵字第17014號卷(三)第121頁）、92年10月15日15
    時48分張國平致電壬○○通訊監察譯文（93年偵字第11501
    號卷(三)第55頁）、92年10月23日17時55分及20時13分壬○○
    與MUTTER間之通訊監察譯文（93年偵字第11501號卷(三)第114
    頁、93年偵字第11501號卷(三)第114頁反面）、92年11月3日
    15時51分張國平與壬○○通訊監察譯文（93年偵字第17014
    號卷(三)第131頁）佐參，是雙方確有私下協商之事實存在，
    殆可認定。
  (三)被告謀議為掩飾補償金支出而虛偽登載業務不實文書之過程：
    被告丁○○、壬○○於本院審理中雖一致否認有何標前協議
    云云，共同被告辛○○、乙○○、癸○○亦附和其詞（乙○○見93年偵字第11501號卷(三)第110頁至第123頁，癸○○見
    92年他字第4705號卷(二)第139頁反面至第140頁），惟本院斟
    酌下列事證，認定上開標案，各競標廠商代表確有以口頭方
    式為標前協議，事後決標後，復為支付細節、方式等明確協
    議，茲分述其等謀議過程、內容及參與者如下：
  1.開標前謀議過程、內容及參與者：
  據被告丁○○供稱：「92年8月至11月間，張國平、MUTTER
    、壬○○、辛○○等人為避免雙方攻訐，曾從中安排台灣國
    際標準公司、登陽公司就台鐵計軸系統採購案和解並協議由
    得標廠商支付7000萬元予對方及從中搓合之人」、「張國平
    於投標數月前來台，表示與MUTTER在曼谷會談取得其同意，
    要登陽公司退讓予台灣國際標準公司，願意出7000萬元賠償
    對方，其中補貼備標損失約3000餘萬元，此部分我初步同意
    ，但未簽立標前協議書，嗣癸○○表示其與總公司均不同意
    ，堅持投標，張國平要我繼續說服癸○○，並願加碼給我」
    （見93年偵字第11501號卷(二)第150頁反至第153頁），「經
    過折衝，雙方達成共識，還是各自投標，得標之人就必須彌
    補對方損失，開標結果由阿爾卡特方面的台灣國際標準公司
    得標，他們也依協議（口頭）支付我的損失」等語綦詳（92
    年他字第4705號卷(三)第42頁反面）。至於被告丁○○於本院
    審理中改稱：「伊認定對手並不符合招標規範，上開協議過
    程及內容乃敷衍對手」云云（見本院94年月日審判筆錄），
    然此僅係被告內心想法，被告丁○○如有確信對手不合招標
    規範，自得於審標階段或為價格競標前即提出異議，排除對
    手參與競標（按丁○○於本院供述：根據政府採購法第48條
    規定，是否繼續競標，以投標時標數為準，就算審完標後，
    有一方不合規格，仍可由剩下一家廠商繼續進行，見本院94
    年6月15日準備程序筆錄），卻捨此不為，諒係招標過程中
    ，丁○○知悉對手亦透過民意代表及各種勢力介入，未能確
    信台鐵、交通部或其他相關單位可依法執行職務，未免發生
    變數，遭致更大損失，始與對手方協議，故被告丁○○上開
    所辯，縱令屬實，亦不足為對其有利之認定。
  共同被告壬○○供稱：「丁○○透過我傳話給阿爾卡特，看
    兩邊是否合作，協商過程雙方提出各種可能性，最後協商結
    果我沒有參與」（92年他字第4705號卷(三)第32頁反面至第33
    頁）、「92年11月初，張國平請示MUTTER後轉告我，MUTTER
    同意依據丁○○及辛○○等研議協議，由得標之阿爾卡特公
    司支付7000萬元，其中登陽公司分得4000萬元，阿爾卡特再
    依原合約比例支付張國平800萬元，我則分得2200萬元」（
    92年他字第4705號卷(三)第16頁）、「MUTTER表示預計92年11
    月05日來台，但因故未能來台，改由乙○○、丁○○、癸○○見面，丁○○並表示我沒有代表資格，遂不便參與」、「
    92年11月3日以後，丁○○認為我不能代表阿爾卡特方面，
    不願我介入，事後都由MUTTER直接與丁○○、癸○○洽談，
    我僅偶而側面由張國平、辛○○或己○○處輾轉得知洽談情
    形」（見93年偵字第11501號卷(三)第103頁）等語在卷。
  按諸92年10月23日壬○○與MUTTER通訊監察譯文記載略以：
    「MUTTER表示與癸○○在11月初在曼谷見面，我轉知MUTTER
    ，據辛○○告知，丁○○對價格部分已同意，但癸○○可能
    會針對阿爾卡特公司沒有合格認證一事做小動作，要求提高
    價格」此有該日17時55分、92年10月24日20時13分通訊監察
    譯文可按（93年偵字第11501號卷(三)第114頁、93年偵字第11
    501號卷(三)第114頁反面）；92年11月3日15時51分張國平致
    電壬○○表示：「依照比例來看，沒有問題，如果輸掉的話
    ，依據協議西門子只會給7000多萬」（見93年偵字第17014
    號卷(三)第131頁）、同日17時47分壬○○致電MUTTER：「請
    MUTTER自己跟癸○○談，因為丁○○不想讓壬○○參與本案
    協商，他們不想讓太多人知道這件事情」（見93年偵字第
    11501號卷(三)第115頁）；同日18時17分張國平再度致電壬○○表示：「如果阿爾卡特得標的話，我們可以分得標價的
    4.75％，共3800萬元‧‧‧如果西門子贏的話，阿爾卡特只
    能得到7000萬元」（見93年偵字第11501號卷(三)第115頁反面
    至第116頁），93年1月6日13時2分決標後張國平與壬○○通
    訊監察譯文，壬○○稱：「我現在PUSH他，看能不能在農曆
    過年前簽約」（見93年偵字第17014號卷(三)第137頁至第138
    頁）、93年1月7日13時47分壬○○致電張國平稱：「我都沒
    有看到，他們簽時，不給我進去，是乙○○和老落及吳董他
    們，所以簽的內容我不知道，但是是有簽，是乙○○代
    MUTTER簽」（見93年偵字第11501號卷(三)第60頁），各等語
    翔實。
  壬○○雖未親自與聞雙方標前謀議內容，而係透過上開電話
    聯繫聽聞張國平、己○○等人所述，惟壬○○與張國平均係
    上開標案西門子集團與阿爾卡特集團競標期間居間聯繫、傳
    話之人，彼此利害與共，對於雙方密商協議過程應甚為明瞭
    ，己○○係臺灣國際標準公司人員，壬○○係該公司顧問（
    參證人己○○於偵查中供述，見93年偵字第11501號卷(一)第
    89頁反面至第90頁），彼此亦無互相欺瞞之理，壬○○雖因
    丁○○唯恐他人知悉密商未參與上開協議，而係聽聞其他參
    與者傳述有關過程，然其於本案通訊監察期間，於未知已遭
    偵查時與張國平、己○○間之對談內容，在客觀上具有特別
    可信程度，且或因被告丁○○於本院審理期間否認有標前協
    議，或因乙○○、癸○○及張國平等人業已出境，本院無從
    傳喚行交互詰問，而為本院認定事實所必要，屬於學理上所
    謂「再傳聞」，核屬傳聞法則之例外，自得作為證據。被告
    壬○○既不否認確有上開對話，於本院審理時空言改稱上開
    通訊監察內容均係其誇大不實吹噓之詞，即無可採。
  就謀議時間、地點，雖因被告等人一致否認犯罪，堅不吐實
    ，惟從癸○○係92年10月19日至同年月26日在台，又於92年
    11月2日來台，同年月6日離台；乙○○於92年10月15日至同
    年11月20日在台；張國平則於92年10月28日至同年11月1日
    在台，丁○○於92年10月至同年11月間則無出境紀錄，此有
    內政部入出境管理局94年5月23日境信凡字第09410176120號
    、94年8月29日境信伶字第09410327350號函送入出境紀錄可
    參，可見癸○○、乙○○及丁○○等人在92年11月2日至同
    年月6日均在台灣；再參諸台鐵係於92年10月29日委託中信
    局舉辦廢標後修改招標文件之第一次公開招標，僅有CPIL公
    司及臺灣國際標準公司等2家廠商投標，因未滿3家而流標，
    中信局續按原招標文件辦理第二次招標，並口頭告知預定92
    年11月6日開標，台鐵承辦單位嗣於92年10月31日簽准若僅
    有2家投標，擬依政府採購法第48條第2項規定開標，嗣於92
    年11月6日在中信局採分段開標（規格標及價格標）方式辦
    理，共有CPIL公司及臺灣國際標準公司等2家廠商投標，循
    洽辦機關意見，開啟廠商規格標各情，有中信局購料處開標
    紀錄、簽呈可考（見上開證物卷第208、209頁），佐以後述
    標後謀議給付7000萬元補償金過程，足見丁○○、癸○○（
    西門子系統代表）與乙○○（阿爾卡特系統代表）確實於92
    年11月6日投標前之92年11月初某日，在臺灣地區不詳地點
    ，達成上開「登陽公司以英屬維京群島商CPLI公司、法商阿
    爾卡特公司則以台灣國際標準電子公司同時投標；雙方仍各
    自競標，惟得標一方應支付7000萬元代價予未得標之一方」
    之協議內容。公訴人指渠等於92年11月5日在臺灣國際標準
    公司達成標前協議云云，無非係以共同被告壬○○於偵查中
    之供述及其當日與己○○之通訊監察譯文（本院卷5第52 頁
    ，94年8月19日審判筆錄及台北市調查處94年8月22日肅字第
    09443638200號函檢送通訊監察譯文），惟被告丁○○否認
    曾於上開時間至該公司（見本院94年10月21日審判筆錄），
    臺灣國際標準公司則係在92年11月8日始搬至內湖上址，有
    該公司陳報狀檢附電子郵件可考，壬○○既未親身與聞會議
    內容，己○○亦未於電話中告知何人參與會議，核其供述內
    容應屬傳聞臆測之詞，不具證據能力。至於協議當時有無簽
    署書面，因公訴人並未查扣相關文件可憑，對照後述壬○○
    於93年1月7日通訊監察譯文中向張國平表示正在推動簽約乙
    事，諒係壬○○因未參與謀議，對於協議事實內容有所誤解
    ，事後查悉當時並未簽定書面文件，為臻明確，使雙方不致
    反悔，始推動雙方簽定書面合約，以求保障，復得據此請求
    阿爾卡特方面依先前顧問服務契約給付報酬，是壬○○於通
    訊監察中所陳與本院認定不符部分，既與事實有違，尚不足
    作為認定事實之憑據。被告丁○○空言否認標前並未與阿爾
    卡特方面達成協議，無非事後飾詞卸責之詞，委無可採。
  2.開標後謀議過程、內容及參與者：
  本件標案於92年12月30日決標予臺灣國際標準公司後，被告
    丁○○與癸○○本有意提出異議及申訴，嗣因競標多年來虧
    損累累，無力負擔日後訴訟，且西門子未必支持，為彌補備
    標損失，要求幫忙向MUTTER依原協議索取等情，為被告丁○○供述在卷（93年偵字第17014號卷(二)第13頁至第14頁、93
    年偵字第11501號卷(二)第153頁及本院94年8月17日審判筆錄
    ），並經癸○○供述屬實（92年他字第4705號卷(二)第140頁
    反至第141頁），且有92年12月30日17時17分癸○○與丁○○間通訊監察譯文可考（見93年偵字第11501號卷(三)第24頁
    至第25頁），張國平旋於93年1月6日13時2分致電壬○○約
    當晚見面，壬○○並稱現正推動簽約乙事，希望在農曆過年
    前簽約，亦有通訊監察譯文可考（見93年偵字第17014號卷
    (三)第137頁至第139頁），被告壬○○雖否認所謂「推動簽約
    」係指雙方補償協議乙事，辯稱：係指推動台鐵與臺灣國際
    標準公司簽定上開計軸器合約云云，惟上開招標案既已決標
    予臺灣國際標準公司，大勢幾已底定，所餘者僅係在防範對
    手就決標結果異議發生變數，再參諸辛○○於93年1月14日
    致電蔡錦福稱：「癸○○不會有動作，丁○○昨天跟他講很
    久，本來異議函都已經準備好，後來才點頭說先押著，壬○○建議由MUTTER安排與癸○○吃飯」等語，及MUTTER經由壬○○安排與丁○○、癸○○等人在93年2月上旬商議補償事
    宜，為丁○○、壬○○供承在卷（丁○○見93年偵字第
    11501號卷(二)第153頁至第154頁、93年偵字第11501號卷(三)第
    3頁，壬○○見92年他字第4705號卷(三)第16頁反面至第17頁
    ），併有93年1月14日及93年1月30日壬○○與辛○○間通訊
    監察譯文可按（見93年偵字第17014號卷(三)第115頁、93年偵
    字第11501號卷(三)第65頁），是癸○○、丁○○等人於決標
    後透過壬○○安排與MUTTER見面，期依原先決標前商議內容
    索取補償金乙事，可堪認定。
  壬○○先於93年1月7日13時42分致電己○○表示：「大福有
    跟我講，老駱那邊他們一直認為，標到後沒有跟他們confir
    m一次，他有點威脅要向工程會遞異議書，我知道，他們反
    正就是要你們承認、承諾以前作的那件事」（見93年偵字第
    11501號卷(三)第60頁），繼於13時47分致電張國平告知：「
    辛○○透露癸○○有意向工程會遞狀異議，確保confirm
    check sign這件事被承認，據辛○○告知癸○○因為擔心簽
    的那份約，MUTTER並沒有來，是乙○○代簽的」（按：此應
    係指雙方於標前所為口頭協議，壬○○並未參與卻誤認雙方
    已有簽定書面），復於14時37分致電乙○○表示：「雖然已
    有協議，但需要其與癸○○表示，讓癸○○更有信心」（見
    93年偵字第11501號卷(三)第60頁至第61頁），再於15時6分接
    獲己○○電話，向其表示：「我搞清楚了，老駱會什麼那麼
    緊張，聽說老駱今年要被調走了，他被調離臺灣，就不能控
    制‧‧‧登陽如果知道說老駱要掉走，吳董可能不鳥他，反
    正現在先安他的心」（見93年偵字第11501號卷(三)第61頁）
    ，又於15時17分致電張國平：「希望轉知MUTTER安撫癸○○
    ，我們把contract　sign下來，不要讓他有任何動作出來」
    （見93年偵字第11501號卷(三)第62頁）各等語綦詳，從上述
    93年1月7日通訊監察譯文，對照丁○○於本院審理中供稱：
    「癸○○瞞著我與乙○○簽立一個補償金給付之書面文件，
    我以事前、事後均未告知我補償金額，認為其不能代表我簽
    約」、「93年2月7日丁○○與辛○○通訊監察譯文中所謂『
    那一張是一個老法和一個老中簽的，怎麼辦呢』一個老法是
    指乙○○、一個老中是指癸○○」（見本院94年8月17日審
    判筆錄），可見壬○○在幾經調查後，確認雙方決標前並未
    簽署書面，認為癸○○將調離臺灣，唯恐不能取得相關款項
    ，才透露丁○○有意對決標結果提出申訴之訊息，故希望乙○○出面安撫癸○○，嗣乙○○與癸○○間私下簽定書面協
    議，不為被告丁○○所承認等情，亦可認定。
  壬○○透過張國平安排MUTTER於93年2月5日來台商談本件補
    償丁○○不再提出異議申訴代價之支付細節，住宿於台北市
    君悅飯店，丁○○則由辛○○陪同，與壬○○、癸○○等人
    先後於同年2月5日、6日赴君悅飯店與MUTTER洽談補償金支
    付事宜，惟雙方會面磋商時，辛○○與壬○○即先行離去未
    參與協商，僅由丁○○、癸○○與MUTTER三人議定補償金額
    至少3500萬元，由臺灣國際標準公司付款，另3500萬元部分
    ，MUTTER以臺灣國際標準公司係以低價得標，影響該公司預
    期利潤，需再向上級申請，俟確定後另行通知各節，業據被
    告丁○○、辛○○、壬○○分別供述在卷（丁○○見92年他
    字第4705號卷(三)第45頁反面、93年偵字第11501號卷(三)第151
    頁、93年偵字第11501號卷(三)第210頁、93年偵字第11501號
    卷(三)第4頁，辛○○見93年偵字第11501號卷(四)第5頁反面至
    第6頁，壬○○見92年他字第4705號卷(三)第16頁反面及第33
    頁），互核相符，且有丁○○與辛○○於93年2月4日23時51
    分、93年2月5日16時55分通訊監察譯文，丁○○與癸○○同
    日17時41分通訊監察譯文可稽（93年偵字第11501號卷(二)、
    卷(三)第65頁至第66頁），復有君悅飯店住宿單、信用卡簽帳
    單及翻拍照片等為證。另從辛○○與壬○○於93年2月10日
    17時39分通訊監察譯文查知，壬○○對辛○○稱：其未參與
    簽約，要問丁○○等語（見93年偵字第11501號卷(三)第74頁
    ），亦可佐證壬○○並未參與在君悅飯店之商議。至癸○○
    於偵查中供稱：「不記得有無與MUTTER會面討論協議及合約
    事項」云云（見92年他字第4705號卷(二)第139頁反面），顯
    係卸責之詞，實不足採。
  嗣93年2月9日癸○○、丁○○、乙○○議定假借臺灣國際標
    準公司以3675萬元向登陽公司購買相關軟體（國內合約），
    另阿爾卡特標準公司以85萬3650歐元（折合台幣約3500萬元
    ）委託英屬維京群島商SOUTH WEST OCEAN LIMITED公司（由
    丁○○、癸○○各持有二分之一股權，負責人為丁○○）協
    助拓展市場（國外合約）為名，掩飾上開7000萬元補償金支
    出，並由乙○○負責執行各節，為丁○○供述綦詳（見92年
    他字第4705號卷(三)第42頁反至第43頁、93年偵字第11501號
    卷(二)第153頁至第154頁），且有當日16時41分辛○○與壬○○、18時10分丁○○與癸○○之通訊監察譯文可稽（93年偵
    字第11501號卷(三)第70頁至第72頁）。再依壬○○於當日與
    辛○○通訊監察譯文：「辛○○稱，據丁○○告知，MUTTER
    與癸○○（指2月6日）並未簽約，原因是因為要分開兩、三
    個約簽，要有不同方式處理，全部數目不變，他們要拆開來
    簽是因為跟下包商有關，因為他們當時很忙，電話並未多說
    ，只說原則是這樣，今日癸○○要跟他們見面，就是要商量
    細節如何處理，拆完契約，原契約那份（指先前乙○○與癸○○於標後簽定協議）一定會收回」，另丁○○致電癸○○
    稱：今早有人去談很低的35，對方要分10給，先給3次，分
    別是12月、1或2月，然後7月給」，亦有通訊監察譯文可參
    （93年偵字第11501號卷(三)第70頁），故雙方係在93年2月9
    日就付款方式、條件具體達成協議，要無疑義。
  (四)被告登載內容不實會計憑證及業務不實文書之憑據：
  1.丁○○、癸○○研議將上開國內合約改由丁○○妻弟丙○○
    擔任負責人之祥豐業公司與臺灣國際標準公司簽訂合約之事
    實，業據被告丁○○供稱：「開始都是和MUTTER談，草約訂
    好後，我才將合約送到臺灣國際標準公司，與該公司庚○○
    、己○○、乙○○接洽」、「我原來要以登陽公司名義向臺
    灣國際標準公司簽定分包合約，故在草約上寫登陽公司英文
    名字，但後來認為不妥，轉以祥豐業公司名義承包。我提供
    祥豐業公司與臺灣國際標準公司簽定一個名義上的分包契約
    ，方便臺灣國際標準公司作帳，祥豐業公司工程款與癸○○
    無關」、「庚○○與我電話密商，由登陽公司或海外公司名
    義簽約，經我表示不妥，雙方確定以祥豐業公司名義簽約，
    我一併委請癸○○代擬合約」、「大部分是假的，小部分是
    真的，此係不實合約」、「這份合約（指國外合約）癸○○
    表示這個錢是阿爾卡特要來分的，祥豐業公司是我個人獨得
    」、「國內合約我與癸○○約定，收取備標成本300萬元，
    其餘600萬元給癸○○」等語在卷（92年他字第4705號卷(三)
    第42頁至第45頁、92年偵字第11501號卷(二)第152頁至第154
    頁、92年偵字第11501號卷(三)第207頁至第208頁、92年偵字
    第11501號卷(三)第11頁），並經證人庚○○於偵查中證稱：
    「乙○○交代我找祥豐業公司擔任下包，我交代己○○處理
    ，合約價格是乙○○決定的」、「後來下包商從登陽公司改
    為祥豐業公司，是乙○○決定」（見92年他字第4705號卷(一)
    第44頁反、93年偵字第11521號卷(二)第100頁），證人己○○
    證述：「合約草稿是庚○○交給我繕打，事後我將修改好草
    約交給庚○○，丁○○介紹祥豐業公司與本公司合作，事後
    庚○○指示我將草約交易對象改成祥豐業公司」（見93年偵
    字第11501號卷(一)第88頁反面），各等語屬實，且有上開國
    內契約書草稿在卷可考。另丁○○、癸○○為準備供國外合
    約匯款事宜，先行共同成立SOUTH WEST OCEAN LIMITED公司
    ，由丁○○擔任負責人，再於93年3月1日共赴德意志銀行台
    北分行，以該公司名義開戶之事實，亦據癸○○、證人即德
    意志銀行副總裁楊敏分別供、證在卷（癸○○見92年他字第
    4705號卷(二)第141頁反面至第142頁，楊敏見93年偵字第1701
    4號卷(一)第58頁至第60頁、93年偵字第11501號卷(一)第27頁至
    第28頁），且有德意志銀行開戶傳真資料影本佐參。
  2.承上所述，丁○○與乙○○議定將國內合約由登陽公司改以
    其妻弟丙○○擔任負責人之祥豐業公司名義簽定後，即通知
    丙○○，獲致允諾，旋於93年2月29日指示不知情之祥豐業
    公司會計呂冠瑤準備空白發票，表示要拿到阿爾卡特公司（
    應係臺灣國際標準公司），現場填寫交易內容金額，業經被
    告丁○○、丙○○分別供承在卷（丁○○見93年偵字第1150
    1號卷(三)第11頁反面，丙○○見92年他字第4705號卷(一)第146
    頁至第147頁），並經證人呂冠瑤證述屬實（見92年他字第
    4705號卷(一)第83頁反至第84頁）。嗣丁○○、丙○○、李健
    寧於93年3月2日上午至臺灣西門子公司癸○○辦公室，並在
    由癸○○提出台灣國際標準電子公司並無向祥豐業公司購買
    有關「台鐵計軸器」一案相關軟體計畫之英文契約（即國內
    不實合約），及阿爾卡特標準公司委託英屬維群島商SOUTH
    WEST OCEAN LIMITED公司拓展市場之英文契約各1份，分由
    丙○○、丁○○在前述通謀虛偽意思表示之國內、外合約簽
    名（其中國內合約倒填日期為93年2月28日），丁○○並當
    場交付事先指示不知情員工製作、無實際交易事實，而為其
    職務上所掌之「英屬維京群島商SOUTH WEST OCEAN LIMITED
    」公司之25萬6095歐元不實商業發票文書予癸○○，復指示
    丙○○以備妥之祥豐業公司大小章、及空白發票本，當場填
    發等同於前述國內合約金額第1期款項之1102萬5000元、交
    易對象為台灣國際標準電子公司、日期為93年2月29日之祥
    豐業公司不實統一發票會計憑證1紙（統一發票號碼：XW000
    00000）行使交付予癸○○等情，為被告丁○○、丙○○、
    乙○○分別供承在卷（丁○○見92年他字第4705號卷(三)第44
    頁、93年偵11501號卷(三)第207頁，丙○○見92年他字第4705
    號卷(一)第83頁反至第84頁、92年他字第4705號卷(一)第146頁
    反面至第147頁、93年偵1704號卷(一)第73頁、93年偵11501號
    卷(四)第19頁反面至第20頁，乙○○見92年他字第4705號卷(二)
    第92頁至第93頁），互核相符，且有上開國內合約、國外合
    約及祥豐業公司開立之統一發票（均影本）佐證，復有93年
    3月2日丁○○、丙○○、癸○○、李健寧、乙○○、辛○○
    間通訊監察譯文可查（見93年偵字第11501號卷(三)第41頁，
    93年偵字第11501號卷(三)第41頁反面，93年偵字第11501號卷
    (三)第41頁反面，93年偵字第11501號卷(三)第42頁，93年偵字
    第11501號卷(三)第42頁反面，93年偵字第11501號卷(三)第42
    頁反面，93年偵字第11501號卷(三)第43頁反面，93年偵字第
    11501號卷(三)第43頁），此部分事實，殆無疑義。癸○○、
    丙○○於偵、審否認上情，顯係事後卸責之詞，委無足取。
  3.癸○○隨即於下午將前開國內、國外合約及上述2張不實發
    票送至臺灣國際標準公司交付乙○○，繼由乙○○以臺灣
    國際標準電子公司代表名義在國內合約上簽名等情，亦有癸○○與乙○○於93年3月2日13時42分、93年3月3日15時52
    分癸○○與丁○○之通訊監察譯文佐參（見93年偵字第
    17014號卷(三)第175頁、93年偵字第11501號卷(二)第168頁）。
    再據證人即臺灣國際標準公司工程部業務處長陳博志證稱：
    「我當時依據合約內容，要求陳正順簽P.R ENQUIRY，並給
    付頭期款，簽約過程沒有參與，我看合約上應該是乙○○簽
    名，祥豐業發票是乙○○交給我，合約應該也是他交給我」
    （見93年偵17014號卷(一)第50頁至第52頁），證人即該公司
    工程部門專案經理陳正順於偵查中證稱：「本案是陳博志將
    合約及發票一起當面交給我，該合約已有公司經理乙○○簽
    名，陳博志交代我寫請購單並且付款」（見93年偵17014號
    卷(一)第47頁至第49頁）等語翔實，且有臺灣國際標準公司採
    購申請單、支票請領單、付款傳票、對帳單、訂購單、支票
    等件（均影本）為證，是陳正順於同年3月12日檢具前開國
    內合約及祥豐業公司之不實發票，填寫採購申請單（P.R.
    ENQUIRY）及支票請領單（CHEQUEREQUISTION）向臺灣國際
    標準電子公司辦理付支付合約第1期款項手續之事實，應毋
    庸疑。又93年3月15日，庚○○通知丁○○派員攜帶公司章
    、發票章、身分證等至臺灣國際標準公司找其領取支票乙節
    ，業據證人庚○○證述在卷（見92年他字第4705號卷(一)第48
    頁至第49頁），且有庚○○與丁○○於93年3月15日14時55
    分通訊監察譯文可考（見93年偵字第11501號卷(二)第191頁）
    ；丙○○再接獲丁○○指示，於同日指派不知情之呂冠瑤前
    往臺灣國際標準電子公司領取1102萬5000元支票一紙（票號
    ：AA0000000，收款人：祥豐業公司、日期93 年3月15日）
    ，並即存入祥豐業公司設於合作金庫銀行台北分行帳號00-0
    0000 00活期存款帳戶兌領之事實，亦據丙○○供明在卷（
    見92年他字第4705號卷(一)第148頁反面、92年他字第4705號
    卷(一)第132頁反面至第133頁、93年偵字第11501號卷(四)第20
    頁至第21頁），並經證人呂冠瑤證述屬實（92年他字第4705
    號卷(一)第86頁），且有呂冠瑤與己○○於930315日16時14分
    通訊監察譯文可查（見93年偵字第11501號卷(二)第195頁），
    復有支票、存款憑條及祥豐業公司存摺（均影本）佐憑；此
    部分事實，足堪認定。
  4.另依證人己○○證稱：「SOUTH WEST OCEAN LIMITED公司契
    約書我有看過，應該是庚○○或乙○○交給我，要我寄到阿
    爾卡特公司，應該是寄給MUTTER或KOLB」等語（93年偵1150
    1號卷(一)第88頁反至第89頁、93年偵11501號卷(一)第116頁）
    ，且有上開國外合約影本佐憑，證人己○○係臺灣國際標準
    公司業務經理，於本案係承乙○○、庚○○指示辦理相關業
    務，並未參與不法謀議，其所為供證，自屬客觀可信，另本
    案係由MUTTER與癸○○、丁○○等人為掩飾就上開標案補償
    金支付事宜，是乙○○自癸○○處取得上開不實內容國外合
    約及發票後，交由己○○寄往阿爾卡特標準公司予MUTTER之
    事實，亦堪認定。
  5.丙○○復依丁○○、癸○○指示，於93年5月15日開立虛偽
    記載祥豐業公司收受1837萬5000元之不實內容統一發票會計
    憑證1張（號碼：ZW00000000、日期93年5月20日）郵寄予台
    灣國際標準公司，用以支領國內合約金額第2期款項，乙○○收取發票後，交陳博志處理，命其向公司領得同發票所載
    金額支票郵寄祥豐業公司等節，為丙○○、乙○○供述在卷
    （丙○○見92年他字第4705號卷(一)第150頁反面、93年偵字
    第17014號卷(一)第77頁，乙○○見92年他字第4705號卷(二)第
    94 頁），核與證人陳博志證述情節相符（93年偵字第11501
    號卷(四)第69頁），期間丁○○尚於93年5月17日21時21分致
    電辛○○稱臺灣國際標準公司的第二期款還沒下來等語（見
    92 年他字第4705號卷(三)第43頁反面），辛○○亦不否認確
    有該通訊監察譯文所載通話內容（見92年他字第4705號卷(三)
    第79 頁反），繼於翌（18）日22時12分及22時20分致電李
    健寧、癸○○催款（見93年偵字第11501號卷(二)第203頁）；
    陳博志處理收取祥豐業公司開立之發票後，循上內部程序領
    得同面額支票（編號：AA000000 0；日期93年6月11日）1紙
    ，即郵寄予祥豐業公司，丙○○於93年6月11日收受支票後
    ，旋存入前述合作金庫銀行台北分行各情，亦據被告丙○○
    坦承在卷（見92年他字第4705號卷(一)第150頁反面、92年他
    字第4705號卷(一)第134頁、93年偵11501號卷(四)第87頁），復
    經證人呂冠瑤、庚○○、陳博志分別證述屬實（呂冠瑤見92
    年他字第4705號卷(一)第93頁，庚○○見92年他字第4705號卷
    (一)第78頁反面），且有合作金庫存摺存款對帳單影本足憑。
    至於國外合約部分，阿爾卡特標準公司原應支付之款項，迄
    未支付，則為被告丁○○供承在卷（94年8月17日審判筆錄
    ），復經檢察官於起訴書為相同認定，自堪採信。
  (五)共犯之認定：
  1.承上所述，本件雙方於標前已有商議由得標者補償未得標者
    備標損失，於決標後，丁○○等西門子方面系統代表為防止
    阿爾卡特方面代表反悔，透過辛○○、壬○○等人表達擬藉
    對決標結果提出異議訊息，促成壬○○並牽制阿爾卡特方面
    安排派遣更高級主管MUTTER確認標前協議，更進一步談妥具
    體協議內容，對於協議內容，在標前由乙○○、癸○○及丁○○參與商議，標後由丁○○與MUTTER直接會談，並由癸○○擔任翻譯，MUTTER再交乙○○執行，為被告丁○○供承在
    卷（93年偵11501號卷(二)第151頁），是本件參與謀議之共犯
    ，應為乙○○、癸○○、丁○○及MUTTER。
  2.從壬○○與MUTTER於93年2月9日19時33分通訊監察譯文，
    MUTTER稱：「我們有和登陽和西門子傢伙會議，他們今天會
    和乙○○談，你不應該正式牽涉進來，你可以跟他們說你不
    知道任何事」，壬○○尚且向MUTTER詢問：「到底是怎麼回
    事？」（見93年偵字第11501號卷(三)第69頁）、及93年2月9
    日16時41分辛○○與壬○○通訊監察譯文（93年偵字第1150
    1號卷(三)第70頁），亦可知辛○○與壬○○均未參與雙方協
    議，而係透過丁○○、MUTTER等人知悉商議結果，至於丁○○給付被告辛○○150萬元部分，丁○○先稱：係為酬謝辛○○多年來提供顧問諮詢（92年他字第4705號卷(三)第44頁反
    面及第69頁），後附和辛○○改稱：係辛○○向伊借款云云
    （92年他字第4705號卷(三)第45頁反面至第46頁及第70頁），
    而被告辛○○則堅稱此係向丁○○借款投資大陸海南島云云
    （92年他字第4705號卷(三)第75頁），然既查無被告辛○○參
    與上開謀議事證，其二人間資金往來，究係何原因，即難懸
    揣，仍無礙本院上述認定。是被告辛○○、壬○○二人所辯
    ，應非子虛，洵堪採信。卷內既查無積極證據證明渠二人確
    有參與謀議，公訴人所舉證據充其量僅係事前或事後經相關
    人徵求意見或居間協調安排雙方見面，尚難遽認渠二人亦與
    其他本院認定之共犯有犯意聯絡或行為分擔，亦此敘明。
  (六)對被告辯解不採之理由
  1.被告丁○○辯稱並無標前協議及動機部分不實：
  90年4月11日工程會以上開申訴審議判斷書，判定招標機關
    認定ALCATEL SEL AG公司規格標合格並決標予該公司，違反
    政府採購法第50條第1項第2款規定，上開標案在經濟部辦理
    議價，因登陽公司不願再行減價，未入原決標價而廢標後，
    台鐵於91年10月29日依原規範書及工業合作規範並修改付款
    條件，委託中信局代辦採購，仍因為達法定投標家數，或因
    審標結果不合格而廢標各節，業如前述。92年6月5日及6日
    台鐵黃德治局長召開「研商計軸器購案相關事宜會議」主要
    結論：1.本案廢標已定，須另行公告招標；2.在安全有保障
    原則前提下，請廠商於一週內針對本局規範提出明確合理、
    可行之意見，台鐵並於2週內完成技術規範草約修訂，同年
    月18日台鐵用料單位電務處邀ALCATEL SEL AG公司、CPIL公
    司及臺灣德國萊茵技術顧問公司至台鐵召開「澄清計軸系統
    購案規範內容事宜」會議，同年7月15日台鐵黃德治局長召
    開「計軸系統購案規範草案審定會議」後，同年月30日台鐵
    檢送修正後中英文規範各乙份予中信局辦理重新招標，同年
    8 月8日至14日台鐵辦理公開閱覽，計有兆盈公司、登陽公
    司、臺灣國際標準公司、祥豐業公司等四家廠商辦理閱覽，
    同年8月20日中信局檢送公開閱覽時廠商提出之資格及規格
    建議，經台鐵於同年9月2日救廠商所提意見答覆中信局轉覆
    廠商，於9月19之委託中信局重新公告上網招標，於92年10
    月29日舉辦廢標後修改招標文件第一次公開招標，因未滿三
    家而流標，中信局續按原招標文件辦理第二次招標，嗣於92
    年11月6日採分段開標（規格標及價格標）方式辦理開標，
    共有CPIL公司及臺灣國際標準公司投標，循洽辦機關意見，
    開啟廠商規格標，由洽辦機關攜回審標，92年12月22日台鐵
    檢送計軸器統購案密封之審標意見書2封予中信局，經中信
    局購料處於92年12月24日通知CPIL公司（聯絡廠商：登陽公
    司李健寧）、臺灣國際標準公司（己○○），該公司所報規
    格資料經台鐵審核結果符合各節，業經證人李金福證述在卷
    （見93年偵11501號卷(一)第40頁），且有台鐵電務處開會通
    知單、會議紀錄、簽到簿、台鐵92年7月30日鐵材採字第092
    0016314號函、中信局購料處92年8月20日（92）中購委一簡
    字第00373號函及台鐵製作時序表、中信局購料處開標紀錄
    、台鐵92年12月22日鐵材採字第0920027840號函（均影本）
    佐證，參諸壬○○於偵查中供稱：「閱覽期間雙方對條文有
    爭執，王拓認為阿爾卡特公司資格不符，轉而支持西門子，
    我另請立委卓伯源幫忙，帶我向交長林凌三及台鐵局長黃德
    治陳情，台鐵同意以『有商業運轉實績』為資格要件，獲致
    雙方一致同意」等語（見92年他字第4705號卷(三)第4頁），
    可見雙方所報規格均經台鐵審核結果符合，微論本院調閱上
    開兩家廠商之投標及審標相關資料，從形式上觀諸並無不法
    ，被告丁○○亦迄未具體指摘審標結果有何不當或違法情事
    ，恝置本案歷經91年10月及92年5月二度廢標後，原招標規
    範業已放寬修改之事實，徒以工程會90年間之判定結果指稱
    對手不符合招標規範，執為無進行標前協議之動機，已嫌無
    據。
  據丁○○於偵查中供稱：「在決標前雙方協商至少有三次腹
    案，第一次得標方要給他方3500萬元；第二次係若臺灣標準
    公司得標，願意給付登陽公司7000萬元，若登陽公司得標，
    願意給付對方3500萬元；第三次是得標一方給對方7000萬元
    ；」、「BEN（張國平）於投標前數月來台，表示與MUTTER
    在曼谷會面，我初步同意備標損失3000餘萬元，嗣因西門子
    反對始作罷」（見93年偵11501號卷(三)第210頁及93年偵1150
    1號卷(二)第153頁），復於本院審理期間為相同之供述，直承
    確有此事（見本院94年8月17審判筆錄），若係明知對手不
    合招標規範，對於得標胸有成竹，僅係作勢耍弄對方，何以
    於競標期間多次透過壬○○、張國平等中間人與對手交涉談
    判上開事宜，從上開行為適足證明被告丁○○所辯並無動機
    於標前協議云云，為不可採信。
  2.被告等辯稱國內、外契約及發票均屬真正部分不足採信：
  被告丁○○、丙○○雖一致辯稱：上開合約及發票均係實在
    云云，惟被告丁○○於偵查中及本院準備程序中均明確供稱
    ：上開契約均係名實不符等語（92年他字第4705號卷(三)第42
    頁反面至第43頁），其所為供證，已嫌不實；況從前述國內
    、外合約締約目的及過程，均係被告丁○○與癸○○、乙○○及MUTTER等人為掩飾雙方就得標者（由臺灣國際標準公司
    ）應支付7000萬元予未得標者所製作，分成國內、外合約，
    業如前述，適與臺灣國際標準公司與祥豐業公司的合約金額
    為3675萬元，另阿爾卡特標準公司與SOUTH WEST OCEAN
    LIMITED公司之合約金額則係85萬3650歐元（折合台幣約
    3500萬元），二者金額相加，即約7000萬餘元，被告丁○○
    、丙○○供述上開合約及發票均無不實云云，即非無疑。
  又丁○○雖於本院審理時附和丙○○供詞，陳稱：「標後有
    協議補償，但對方不同意用補償金名義，必須使用實際工程
    來補償，後來我與對方預定工業合作，乃找祥豐業公司，因
    為該公司有經驗，且成本較低，祥豐業公司估算成本是1000
    多萬元，臺灣標準公司願意用3500萬元來發包工程，我認為
    中間有一些差額，可跟祥豐業公司分配利潤，有兩項工程是
    我們一定要做的，施工完對於沿邊的保固部分，他們沒有能
    力去做，一定要我們找的公司派員去做，其他部分由臺灣國
    際標準公司決定」（見本院94年8月24日審判筆錄），然被
    告丁○○與癸○○、乙○○及MUTTER等人議定補償金額協議
    中，有關國內合約部分（指祥豐業公司與臺灣國際標準公司
    ）係用以支付丁○○補償金，為丁○○於偵查中坦承在卷（
    93年偵11501號卷(二)第151頁），若其確有真意履行分包契約
    ，不論成本若干，祥豐業公司勢必承擔一定成本，轉由丁○○個人吸收，而減少丁○○所得取得款項，遑論上開合約金
    額為3675萬元，祥豐業公司迄未施作或交付任何成品，為被
    告丁○○、丙○○肯認在卷（丁○○部分見93年偵11501號
    卷(三)第151頁，丙○○部分見92年他字第4705號卷(一)第151頁
    ），核與乙○○在偵查中供述相符（見92年他字第4705號卷
    (二)第127頁反面），竟已取得臺灣國際標準公司給付2期款項
    各1102萬5000元、1837萬5000元，合計2940萬元，實非一般
    業主交付定金或包商向業主周轉資金額度之情形所能比擬，
    是其所辯，顯非實在，委無足取。
  徵諸簽約前一日93年3月1日20時27分丁○○與丙○○間通訊
    監察譯文，丁○○與丙○○在討論翌日簽約事宜，丁○○表
    示會儘量用進項發票給丙○○，並會補稅等語，業據被告丁○○供承不諱（見本院94年8月24審判筆錄），且有上開通
    訊監察譯文可考（見93偵字第11501號卷(三)第31頁），衡情
    該筆交易若屬實在，丁○○至多僅屬介紹人，應係由祥豐業
    公司自行負擔稅捐，與登陽公司或丁○○個人無涉，其等縱
    屬親誼，豈會代為墊付稅捐。又丁○○雖辯稱：「我們有先
    見面討論這個案子的成本，成本部分他們自己負擔，如果我
    拿到錢的話，是佣金的話，我就要付稅，這個案子是我介紹
    給祥豐業公司，如果他們轉包給我們公司的話，我們公司會
    出發票」云云（見本院94年8月24審判筆錄），丁○○既稱
    祥豐業公司有鐵道施作經驗，成本較低（見本院94年8月17
    日審判筆錄），焉有再由祥豐業公司將上開國內分包契約轉
    包予登陽公司之理，況丁○○於偵查中明確供稱：「事實上
    我沒有作任何事，也無實際承包工程，會在合約簽字亦係聽
    從癸○○指示，合約內容我只是看一下而已」等語（見93年
    偵字第11501號卷(三)第208頁），是丁○○上開於本院審理中
    之證述，顯係曲意迴護之詞，實不足採。
  再據證人庚○○供述：「有一次是己○○帶丙○○來公司，
    說要瞭解計軸器」（92年他字第4705號卷(一)第77頁反面），
    證人陳博志證稱：「廠商請款流程有二，一種是有完工證明
    ，提出發票，另一種是直接提出發票，由工程部認可，第一
    期款我依合約內容，要求陳正順給付頭期款，第二期款則乙○○拿祥豐業公司約1800多萬元發票給我，叫我付款給祥豐
    業，在我業務範圍內，我未接觸祥豐業公司人員洽談軟體開
    發情事」（93年偵字第17014號卷(一)第50頁），證人陳正順
    亦供稱：「祥豐業公司是否履行開發軟體，就我業務範圍內
    都沒有談及」（見93年偵字第17014號卷(一)第47頁）、本案
    國內有三個下包廠商，其中祥豐業公司負責工業合作及軟體
    開發比較特別，是處長陳博志直接交給我，並非我提出採購
    需求辦理採購」（見93年偵字第11501號卷(二)第115頁至第
    116頁），被告丙○○亦坦言：「我問黃副總要提供什麼服
    務，己○○表示要和工程部協調，他不清楚，我還主動要求
    該公司第一套計軸零件進口安裝時，要通知我在場觀摩，我
    才知道要作什麼」（見93年偵11501號卷(四)第20頁反面），
    稽諸上開被告、證人供、證述內容，祥豐業公司果有承包上
    開轉包工程，身為負責人之丙○○豈會連該公司應完成何種
    工作均不瞭解，甚且尚需於零件進口安裝時要求在場觀摩，
    其等所辯上開契約及發票內容屬實云云，不足採信。
  (七)綜上所述，被告丁○○、丙○○所辯均無非事後卸責、迴護
    之詞，不足採信。本件事證明確，被告二人犯行洵堪認定，
    均應依法論科。
三、論罪科刑：
  (一)按統一發票乃商業會計法第15條第1款所列之原始憑證，屬商
    業會計憑證之一種（參照最高法院86年度台上字第2189號判
    決意旨），被告丙○○係祥豐業公司負責人，其與丁○○、
    乙○○、癸○○等人共同基於犯意聯絡，由被告丙○○提供
    祥豐業公司之空白統一發票，當場填製上開內容不實之統一
    發票，核被告丙○○、丁○○所為，均係犯商業會計法第71
    條第1款之填製不實會計憑證罪。又商業會計法第71條第1款
    以明知不實之事項而填製會計憑證之罪，原即含有業務上登
    載不實之本質，應不再另論刑法第215條之業務上登載不實
    文書罪（參照最高法院85年度台上字第3145號、86年度台上
    字第3463號、87年度台上字第11號判決意旨）。
  (二)另被告丁○○係英屬維京群島商SOUTH WEST OCEAN LIMITED
    公司實際負責人，明知該公司與阿爾卡特標準公司並無實際
    交易關係，竟指示不知情會計人員虛填製內容不實之商業發
    票，行使交付己○○寄送阿爾卡特標準公司，核此所為，係
    犯刑法第216條、第215條之行使業務登載不實文書罪。公訴
    人認此部分犯行構成商業會計法第71條第1款罪嫌云云，惟
    上開公司並非依據我國公司法令成立之公司，復未經主管機
    關經濟部認許，亦未辦理商業登記，為被告丁○○供明在卷
    ，且有英屬維京群島政府核發之公司登記證影本可佐，難認
    被告丁○○具有商業會計法所定商業負責人之身分，尚難以
    商業會計法相繩，惟起訴社會基本事實相同，本院自得變更
    起訴法條，亦應敘明。
  (三)被告丁○○與乙○○、癸○○就行使業務登載不實文書（即
    CPIL公司商業發票）犯行，另渠等與被告丙○○間就祥豐業
    公司填製內容不實統一發票會計憑證部分，各有犯意聯絡、
    行為分擔，為共同正犯。被告丁○○雖無祥豐業公司商業負
    責人之身分，然其與具有上揭身分之被告丙○○共同實施犯
    罪，依刑法第31條第1項仍以共犯論之規定，仍均論以共同
    正犯。又其等就簽發祥豐業公司第二期款統一發票，係利用
    不知情之會計人員犯之，應論以間接正犯。
  (四)被告丁○○上開行使業務登載不實文書罪與前述共同填製內
    容不實統一發票會計憑證罪，係於93年3月2日在上址癸○○
    辦公室同時交付，係一行為觸犯數罪名，為想像競合犯，應
    從一重論處共同以明知不實之事項而填製會計憑證之罪。被
    告等人先後２次填製內容不實祥豐業公司統一發票會計憑證
    ，係基於祥豐業公司與臺灣國際標準公司於93年3月2日簽定
    上開契約（日期則倒填為93年2月28日）約定分期付款所致
    ，顯屬單一之犯意決定，一行為之接續進行，僅成立一罪，
    公訴人認被告等人涉有連續犯罪云云，容有未洽，併予指明
    。
  (五)爰審酌被告丁○○為求取得上述商業和解款項，與癸○○、
    乙○○等人主導謀議開立不實內容會計憑證併作成業務上登
    載不實商業發票文書，影響各該公司及主管機關對於商業帳
    目查核之正確性，而被告丙○○係丁○○妻舅，僅因配合丁○○而製作內容不實會計憑證，被告二人參與犯罪及分工情
    節，及其等犯罪目的、動機、所生危害及犯罪後態度等一切
    情狀，各量處如主文所示之刑，另就被告丙○○部分並諭知
    易科罰金之折算標準，以示懲儆。
乙、無罪及不另為無罪諭知部分：
一、公訴意旨另以：
  (一)被告壬○○於92年7月間知悉台鐵將續行公告招標「計軸器
    」案，遂透過張國平向MUTTER及臺灣國際標準公司之乙○○
    表示可居中協議參標對手丁○○、癸○○二人退出標案，
    MUTTER、乙○○因知該公司如承作「台鐵計軸器」一案，其
    實際成本遠低於標案之預算金額，利潤甚鉅，竟同意壬○○
    之提議，由壬○○、張國平、辛○○牽線，與登陽公司丁○○及臺灣西門子公司癸○○聯繫；乙○○、MUTTER為求得標
    ，以美金115萬1748元（折合台幣約3900 萬元）之代價，換
    取壬○○、張國平、辛○○居間協助，而壬○○、張國平、
    辛○○等人貪圖高額之居間費用，多次穿梭二方協調，丁○○、癸○○為圖得退出「台鐵計軸器」一案可獲得之鉅額不
    當利益，終於該案開標前達成協議，渠等共同基於意圖影響
    決標價格，獲取不當利益之犯意聯絡，協議不為價格競爭，
    議定由法商阿爾卡特公司及其關係企業支付7000萬元予丁○○、癸○○二人，做為登陽公司不為價格競爭之代價，以促
    使臺灣國際標準公司得標。因認被告丁○○、壬○○、辛○○共同涉犯政府採購法第87條第4項之罪，另臺灣國際標準
    公司、CPIL公司及登陽公司依同法第92條規定處罰。
  (二)事後，上開被告等人共同商議，以訂定不實合約之方式，支
    付前開不法款項。丙○○於93年3月15日接獲丁○○之指示
    ，前往臺灣國際標準公司領取國內合約第一期款項，丙○○
    即指示不知情之呂冠瑤赴該公司領取1102萬5000元支票一紙
    （票號：AA0000000，收款人：祥豐業公司、日期93年3月15
    日），並即存入祥豐業公司設於合作金庫銀行台北分行之00
    -0000000活期存款帳戶予以隱匿。癸○○得知後即向丁○○
    要求朋分款項，翌（16）日，丁○○即由詮安公司帳戶借支
    300萬元現金，並交付予癸○○。嗣前開支票款項兌現入帳
    後，同年月18日，丁○○指示丙○○開立金額共600萬元、
    未指定受款人之祥豐業公司帳戶支票9紙（付款帳戶為合作
    金庫銀行台北分行00-0000000帳戶），及300萬元現金，丁○○將300萬元現金歸還詮安公司入帳，該9紙支票其中4紙
    金額共450萬元（支票號碼：BN0000000至BN0000000）則存
    入其本人名義土地銀行松山分行之帳戶提示兌現，另外5 紙
    金額共150萬元之支票（支票號碼：BN0000000至BN0000 000
    ，每張票面金額均為30萬元）則於同年月22日在台北市開南
    商工前交付辛○○，作為辛○○協助渠等達成不競價協議之
    部分代價。辛○○收受該等支票後，明知該款項係前述不競
    價協議之犯罪所得，竟為躲避追查，將之分散存入其父劉廷
    鏞、母劉林愛及妻子劉慧君分別設於台灣銀行中和分行
    0000-00-000000帳戶、板信銀行民族分行00-00000-0 00帳
    戶與玉山銀行內湖分行0000-000-0 00000帳戶內提示兌現，
    並予以隱匿。丁○○為恐遭追查，亦於事後指示丙○○製作
    辛○○向祥豐業公司借款150萬元之不實借據1紙，俾便日後
    以「借款」搪塞，惟因丙○○誤將辛○○姓名繕打為「劉天
    福」，丁○○始未將該不實借據交予辛○○簽字。丙○○復
    於93年6月間收受臺灣國際標準公司簽發面額1837萬5000元
    支票（編號：AA0000000；日期93年6月11日）支票後，亦將
    之存入前述合作金庫銀行台北分行隱匿，嗣私自先行動支部
    分不法款項，因認被告丁○○、辛○○及丙○○等人涉犯洗
    錢防制法第9條第1項之罪嫌。
  (三)被告壬○○居中促成前述不競價協議後，一再向MUTTER催索
    報酬，經與乙○○、MUTTER多次討價還價後，最後商定支付
    美金115萬1748元報酬，並同以簽訂不實商業交易合約之方
    式在國外付款。壬○○為免遭查緝，徵得不知情妻姐馬玉娟
    （另為不起訴處分）同意，以其名義在模里西斯註冊登記成
    立模里西斯商TOPBASE TECHNOLOGY LIMITED,MAURITIUS公司
    （中文名稱：頂基科技股份有限公司，下稱：頂基公司），
    壬○○明知該公司係93年1月21日始成立之紙上公司，且該
    公司從未與「ALCATEL SEL AG公司」有實際交易或訂定市場
    研究合約，亦未提供相關服務，竟以負責人馬玉娟之名義，
    在93年3月30日「ALCATEL SEL AG公司以美金115萬元委託頂
    基公司從事市場研究」之不實合約上簽名，並以該公司名義
    開立92萬1398美元（發票日期為93年3月1日）之不實商業發
    票會計憑證1張，親至台北市內湖區○○○道○段409號8樓臺
    灣國際標準電子公司乙○○之辦公室交其轉送至「ALCATE L
    SEL AG」公司予MUTTER據以辦理支付等同於合約金額之第一
    期款項，以期隱匿犯罪所得，同年5月11日，「ALCATEAL
    SEL AG」公司果匯款92萬1398美元至頂基公司設於中國國際
    商業銀行新店分行000-00-0 0000-0帳戶。壬○○收得前述
    不法報酬後，從中匯付15萬美金至花旗銀行新加坡分行0-00
    0000-000張國平帳戶予張國平，復迂迴將款項分散匯入中國
    國際商銀新店分行000-00-000000、000-00-000000帳戶（戶
    名：馬玉娟）、安泰銀行新店分行00-000000000帳戶（戶名
    ：蔡桃英）、合作金庫銀行五洲分行000-00 0000、000-000
    000帳戶（戶名：馬玉娟）、華南銀行三重分行00 -0000000
    帳戶（戶名：馬玉娟）、台灣銀行屏東分行00-000 000帳戶
    （戶名：馬玉娟）、台北商業銀行南門分行00-0000 000帳
    戶（戶名：馬玉娟）、第一銀行木柵分行00-000000帳戶 (
    戶名：蔡楊柳)及花旗銀行香港分行TOPBASE TECHNOLOGY
    LIMITED,HK（負責人：蔡奉文）等諸多人頭帳戶隱匿，企圖
    躲避查緝。因認被告壬○○涉犯洗錢防制法第9條第1項、商
    業會計法第71條之罪嫌。
二、公訴人認被告等人涉有上開犯行，無非係以：被告丁○○、
    壬○○、丙○○、乙○○、癸○○、辛○○等人之供述、證
    人馬玉娟、庚○○、己○○、陳博志、陳正順、楊敏、呂冠
    瑤等人之證述、上開通訊監察譯文、登陽公司存摺、傳票、
    立沖帳明細表、出納日報表、祥豐業公司提款單、支票、大
    額通貨登記、借據及馬玉娟等人之存摺等，為其主要論據。
三、被告之供述及辯解：
  (一)訊據被告丁○○固坦承係CPIL公司及登陽公司實際負責人，
    以CPIL公司名義參與競標，嗣決標後與對手達成協議並收受
    金錢，及公訴人所指資金流向等情不諱，惟堅決否認有何違
    反政府採購法、洗錢防制法等犯行，辯稱：雙方標前並未達
    成不為價格競爭之協議，伊於決標後本想提出異議，嗣與
    MUTTER、癸○○等人協議，始由對手給付金錢補償其備標損
    失，至於交付辛○○150萬元部分，係屬借款性質，並無不
    法，更無隱匿或掩飾不法所得等語。
  (二)被告壬○○就其受阿爾卡特集團委任分別以力昇公司、頂基
    公司名義簽定顧問契約，提供上開標案投備標、競爭對手資
    訊及雜項服務，領取阿爾卡特標準公司給付報酬，並對起訴
    書所指該筆款項流向等情坦認在卷，惟堅決否認有何違反政
    府採購法、洗錢防制法、商業會計法或偽造文書犯行，辯稱
    ：伊僅係居間安排雙方聯絡並轉達彼此訊息，未參與雙方商
    議內容，對雙方如何處理並不知情，伊所領取之費用係合法
    報酬，亦無偽造文書或開立不實發票等語。
  (三)被告辛○○固不否認向丁○○收取150萬元，惟堅決否認有
    何違反政府採購法、洗錢防制法及商業會計法犯行，辯稱：
    伊僅提供丁○○相關諮詢，並未參與雙方任何協議，亦無涉
    及任何不法，上開金錢係伊向丁○○借貸投資大陸，自無構
    成洗錢防制法等語。
  (四)被告臺灣國際標準公司經合法傳喚負責人未到，惟據其答辯
    要旨略以：其與CPIL公司間確實經過激烈價格競爭，方取得
    標案，本件並無存有不為價格競爭之標前協議存在，所有協
    議均係MUTTER、癸○○、張國平、壬○○為獲得其不法利益
    ，利用本標案工具所為，被告公司僅係被當作朋分利益之受
    害者等語。
  (五)被告CPIL公司辯稱：該公司與臺灣標準公司都在競標狀態，
    其負責人並未從事非法不為價格競爭協議等語。
  (六)被告登陽公司經合法傳喚負責人未到，惟據其答辯要旨略以
    ：該公司並未從事上開標案投標，被告丁○○係以CPIL公司
    名義參與競標，應不構成犯罪等語。
四、適用之法律及裁判先例：
    按犯罪事實應依證據認定之，無證據不得認定犯罪事實；不
    能證明被告犯罪者，應諭知無罪之判決，刑事訴訟法第154
    條第2項、第301條第1項分別定有明文。又刑事訴訟法上所
    謂認定犯罪事實之證據，係指足以認定被告確有犯罪行為之
    積極證據而言，該項證據自須適合於被告犯罪事實之認定，
    始得採為斷罪資料。如未能發現相當證據，或證據不足以證
    明，自不能以推測或擬制之方法，以為裁判之基礎。而刑事
    訴訟上證明之資料，無論其為直接或間接證據，均須達於通
    常一般之人均不致有所懷疑，而得確信其為真實之程度，始
    得據為有罪之認定，若其關於被告是否犯罪之證明未能達此
    程度，而有合理性懷疑之存在，致使無從形成有罪之確信，
    根據「罪證有疑，利於被告」之證據法則，即不得遽為不利
    被告之認定，最高法院29年上字第3105號、40年台上字第86
    號、76年台上字第4986號判例可資參照。
五、本院得心證之理由：
【子、被告丁○○、壬○○、辛○○、臺灣國際標準公司、CPIL
  公司及登陽公司被訴違反政府採購法部分】
  (一)按政府採購法第87條第4項之罪處罰非法協議行為，除廠商
    間以契約、協議或其他方式之合意，使廠商不為投標或不為
    價格競爭之結果外，行為人主觀上尚必需有影響決標價格或
    獲取不當利益之意圖，始克成立本罪。即本罪所處罰之非法
    協議行為，限於影響決標價格或獲取不當利益為目的。立法
    者考慮如排除一切價格協商，就會產生行業之間的兩敗俱傷
    和工程偷工等弊害，故欠缺上開目的之協議自不得遽以論罪
    。所謂獲取不當利益之意圖，係指為使廠商不為投標或不為
    價格所取得之利益，而「不為價格之競爭」，除形式上各投
    標人不為價格競標外，固包括非法協議投標人互相通謀，其
    目的在透過協商確定使他人不在一定價格以上（以下）在內
    ，此項協議內容，既係犯罪構成要件，仍應有積極證據以資
    證明。
  (二)據被告壬○○供稱：「92年7月29日丙○○透過丁○○願意
    退出本標案，同時提出由壬○○設法提高底價之要求，當時
    雙方均提出備標成本，並達成當底價是9.4億元時，補貼對
    方6000萬元利潤，若底價提高，利潤相對提高，超過9.4億
    元以上部分，當作退出本標案一方利潤，後張國平跟我說阿
    爾卡特不同意，就不了了之，丁○○亦有提高底價要求，不
    知透過誰」、「我只是跟張國平討論底價提高的款項額外支
    付予丁○○等人，讓丁○○承諾退出投標，後來張國平跟我
    說阿爾卡特不同意就不了了之，我與辛○○比較熟，跟丁○○不熟，才透過辛○○轉達。丁○○事後提出的合作草約，
    經我轉交MUTTER，但因丁○○係主張由登陽公司主標，MUTT
    ER不同意」等語（93年偵字第11501號卷(三)第95頁至第96 頁
    ）；同年7月30日壬○○致電張國平，表示：「丁○○要投
    降，後來又找我去談，丁○○找宋乃午希望把阿爾卡特排除
    ，宋乃午事先知道丁○○會來找他，我遂請宋乃午告知丁○○只有2家才可開標，丁○○在見了宋乃午後，覺得把阿爾
    卡特公司排除機會不大，就透過辛○○向我轉達願意退出本
    標案，同時提出由我設法提高底價的要求」等語，為壬○○
    供述在卷，且有92年7月30日21時39分通訊監察譯文可稽（
    93年偵字第11501號卷(三)第104頁至第105頁）；92年7月31
    日辛○○致電壬○○表示剛從台鐵出來，轉達台鐵意見，反
    應歐元匯率變動過大，要求提高底價，不要見諸文字，只要
    請卓伯源出面說就好，局長黃德治就會答應，壬○○旋即致
    電己○○不要發文等情，此有92年7月31日9時45分壬○○與
    辛○○通訊監察譯文、同日17時3分壬○○與己○○通訊監
    察譯文（93年偵字第11501號卷(三)第106頁）可稽；92年8月4
    日壬○○將丁○○擬定之草約傳真予MUTTER，原先講好主標
    者給對方6000萬元，丁○○在草約上寫4500萬元，主要是給
    自己留後路，當阿爾卡特出局時，登陽公司僅需給阿爾卡特
    利潤4500萬元，業據壬○○供述在卷（見93年偵字第11501
    號卷(三)第97頁反面至第98頁）；92年8月7日張國平致電壬○○，壬○○轉達丁○○希望在92年8月與MUTTER在新加坡簽
    約之意，有該日23時34分通訊監察譯文（93年偵字第1150 1
    號卷(三)第109頁至第110頁）可考；92年8月8日張國平致電壬○○，指前述丁○○所提供草約，MUTTER之律師意見是要改
    成project of certification，避免和台鐵有關，亦據壬○○供述在卷（93年偵字第11501號卷(三)第98頁反面），且有
    當日13時43分通訊監察譯文（93年偵字第11501號卷(三)第111
    頁至第110頁）可查；92年8月9日壬○○致電丁○○，二人
    約在遠東飯店大廳，壬○○將MUTTER審閱後的契約轉交給丁○○，丁○○見面後表示阿爾卡特規格會過不了，雙方並未
    簽約，亦據丁○○（93年偵字第11501號卷(三)第205頁反面）
    、壬○○供述在卷（93年偵字第11501號卷(三)第99頁），併
    有該日20時22分通訊監察譯文（93年偵字第17014號卷(三)第
    113頁）可稽，從上述各方於92年7、8月間協商之過程，可
    見彼此並未達成任何協議。
  (三)92年10月14日丁○○、辛○○、壬○○在遠東國際大飯店密
    商，丁○○表明願意退出，但要求阿爾卡特公司以不可撤銷
    信用狀方式支付7000萬元予丁○○、癸○○，且臺灣國際標
    準公司須使用西門子協力廠商生產之計軸器零件參標，張國
    平旋於92年10月15日致電壬○○表示10月14日晚上與丁○○
    見面，丁○○要求阿爾卡特開出信用狀給登陽公司，以保障
    退出投標者權益，詢問張國平意見，張國平認為可行，提議
    以研究報告當作服務，壬○○遂請張國平請示MUTTER，但此
    方案最後仍告作罷等情，為丁○○、壬○○供述在卷（丁○○見93年偵字第11501號卷(三)第209頁反面，壬○○見92年他
    字第4705號卷(三)第15頁反面至第16頁、93年偵字第11501號
    卷(三)第99頁至第100頁），被告辛○○亦不否認曾與壬○○
    、丁○○確有在遠企見面，但日期及內容不記得等語（見93
    年偵字第11501號卷(四)第5頁），證人己○○亦證稱：「壬○○是德國分公司顧問，曾告訴我阿爾卡特公司應開立信用狀
    補償登陽公司備標損失，但我覺得顧問的話只能聽聽」等語
    （見93年偵字第11501號卷(一)第89頁反面至第90頁），稽諸
    上述供、證內容觀之，雙方迄92年10月間尚未達成協議。
  (四)迨92年11月初某日，雙方經多次折衝後，乙○○、丁○○與
    癸○○在不詳地點密會，初步達成口頭協議，約定「登陽公
    司以英屬維京群島商CPIL公司、法商阿爾卡特公司則以台灣
    國際標準電子公司同時投標；雙方仍各自競標，惟得標一方
    應支付7000萬元代價予未得標之一方」之事實，業據本院認
    定如前，即令丁○○於本院審理中坦言：「直至決標前，雙
    方至少有提過三次腹案，第一次是得標方要給他方3500萬元
    ；第二次是臺灣標準公司得標的話，願意付登陽7000萬元，
    登陽如果得標願意付給對方3500萬元；第三次是得標一方給
    對方7000萬元」等語（見本院94年8月17審判筆錄），除此
    之外，丁○○另供稱：「當時壬○○、張國平、MUTTER等人
    數度與我洽商不是協商退出本標案，而是彼此都以對方計軸
    產品投標」（見93年偵字第11501號卷(三)第34至36頁），從
    上述雙方於標前所為協商過程，縱相關人等已達成協議，仍
    未見公訴人所指「底價不得低於9億4000萬元」之協議內容
    。
  (五)參以92年12月30日本件計軸器標案進行價格標，開標結果，
    臺灣國際標準公司以10億5816萬8168元、CPIL公司以歐元
    2339萬4500元（以92年12月29日匯率：1歐元折合新台幣
    42.64元計算，約合台幣11億2675萬9952元）競價，均未進
    入底價9億3751萬9338元，繼由臺灣國際標準公司優先減價
    為9億9602萬7311元，仍未進入底價，再進行第一次比減價
    ，臺灣國際標準公司乙○○最後決定投標價為9億3176萬745
    8元（含營業稅），CPIL公司投標價為歐元1988萬7429元（
    依招標文件比價公式換算為新台幣9億5780萬577. 01元），
    最低標廠商之標價未超過底價，乃決標予臺灣國際標準公司
    ，彼此並未使用對方系統投標等情，業據丁○○供明在卷，
    並經證人己○○、庚○○、吳潮德分別證述屬實（己○○見
    93年偵字第11501號卷(一)第86頁，庚○○見92年他字第4705
    號卷(一)第38頁、93年偵字第11501號卷(二)第107頁、吳潮德見
    93年偵字第11501號卷(一)第56頁），且有中信局購料處開標
    紀錄可查（見上開證物卷第211、212頁），及決標後癸○○
    與丁○○間商討是否針對決標結果提出異議，此有92年12月
    30日17時17分通訊監察譯文（93年偵字第11501號卷(三)第24
    頁至第25頁），並據被告丁○○提出登陽公司就上開決標結
    果草擬之異議書函稿乙份為憑，再徵諸己○○與張國平於93
    年1月6日15時58分通訊監察譯文，己○○談及競標過程稱：
    「他如果是CFR，是8億3000多萬，他換成DDT，大概是9億
    3000多萬，我們不知道底價，他們給我們優減一次，減到9
    億9000多萬，還沒進入底價，我們傻眼了，再來兩邊都可以
    出價，我們減到9億3000 多萬，他們減到9億5000多萬，一
    減就快減到2億，真是嚇死人」（見93年偵字第17014號卷(三)
    第137頁至第139頁），是依決標結果及上述監聽癸○○與丁○○間反應，及己○○對張國平描述競標過程內容觀之，益
    證並無公訴人所指「底價不得低於9億4000萬元」之協議內
    容存在。至於張國平與己○○上開通訊監察譯文中，張國平
    復稱：「歐元是漲得非常離譜，但也沒漲那麼厲害，還記得
    我們還在談的時候，我們不是答應9億多給他們」、「他們
    不是說，他們能夠比9億多還低，他們根本在講騙話」（見
    93年偵字第17014號卷(三)第137頁至第139頁），然從上開對
    話內容觀之，係針對針對西門子及丁○○方面投標11億多元
    之事，雙方談論阿爾卡特方面曾答應以9億多元價格允由西
    門子方面競標，對照前述決標結果，係由阿爾卡特方面所屬
    臺灣國際標準公司得標，顯見上開對話僅係論及前述雙方曾
    在標前各自提出方案之一，惟事後因故未能達成協議，非可
    執此遽謂雙方已達成不為價格競爭協議之事證，是被告等人
    辯稱於標前並未達成不為價格競爭之協議內容，應非虛妄。
  (六)證人己○○復供述：「本公司標得後轉由工程部處理，大致
    是本公司向德國分公司購買計軸系統設備，再由本公司交與
    台鐵自行安裝、測試，本公司負責三批交貨，每批第一區之
    安裝、測試、提供教育、訓練等協助工作、工業合作、保固
    及台鐵軌道布置應用軟體設計等」（見93年偵字第11501號
    卷(一)第86頁），證人陳正順亦證稱：「本案國內有三個下包
    廠商，除祥豐業公司外，肇源提供鑽孔機及軌道鑽孔，立得
    公司負責安裝計軸系統」（見93年偵字第11501號卷(二)第116
    頁），可見臺灣國際標準公司除向阿爾卡特德國分公司進口
    相關計軸設備外，尚須自行或轉包其他廠商承攬其他工作始
    得完成本件標案工程至明。另從張國平與己○○於93年1月6
    日15時58分通訊監察譯文所載，張國平稱：「你們得標那天
    ，MUTTER跟我通電話，他有點緊張」、「他說價格降那麼大
    ，他有點問題」（見93年偵字第11501號卷(三)第58頁），益
    見在激烈競標下，臺灣國際標準公司縱使得標，能否從該標
    案中獲取利潤，及競標結果致使預期利潤大幅降低，甚或不
    復存在，需藉由後續其他工程回復預期利潤等因素，均非無
    可能。況本件臺灣國際標準公司最後投標價格是否包括給付
    對手7000萬元成本在內，從卷內各項證據亦不可查知。公訴
    人以查扣臺灣國際標準公司向ALCATEL SEL AG公司購買計軸
    系統成本僅7億3700餘萬元（購貨成本美金1919萬4726元，
    加計關稅0.13，進口成本僅美金2169萬40元），低於預算底
    價甚低，然此項購料成本，與投標人核算成本並無絕對關係
    ，更應當考慮加上相當利潤之價格，恝置臺灣國際標準公司
    除向原廠進口材料成本所需外，尚須自行負擔成本及利潤不
    論，遽而推斷被告等人確有上開違反政府採購法犯行，尚嫌
    速斷，難以遽採。
  (七)綜上事證交互剖析，被告丁○○、乙○○執行業務之人既查
    無公訴人所指不法標前協議之事實，被告CPIL公司及臺灣國
    際標準公司即無從依政府採購法第92條規定對各該法人論罪
    科刑。
  (八)末按政府採購法第87條第4項規定：「意圖影響決標價格或
    獲取不當利益，而以契約、協議或其他方式之合意，使廠商
    不為投標或不為價格之競爭者，處6月以上5年以下有期徒刑
    ，得併科新台幣100萬元以下罰金。」之處罰，其所謂「使
    廠商不為投標或不為價格之競爭」之「廠商」，係本罪行為
    之客體。如投標之廠商本無投標之意思，因該廠商並非政府
 -   採購法第87條第4項規定之被害客體，自不能以該罪相繩（
    最高法院94年度台上字第1000號判決），查登陽公司並未競
    標，更無投標，僅係投標廠商CPIL公司在台代理人，雖然登
    陽公司與CPIL公司實際負責人均係被告丁○○，本件標前雙
    方並未有不為價格之競爭，業經本院認定如前，遑論登陽公
    司並未參與競標，究無從執該公司與CPIL公司負責人均為被
    告丁○○，據此處罰登陽公司，併此敘明。
【丑、被告丁○○、壬○○、辛○○及丙○○被訴洗錢防制法部
分】
  (一)按洗錢防制法之制定，旨在防止特定重大犯罪不法所得之資
    金或財產，藉由洗錢行為，諸如經由各種金融機關或其他交
    易管道，轉換成為合法來源之資金或財產，切斷資金與當初
    犯罪行為之關連性，隱匿犯罪行為或該資金不法來源或本質
    ，使偵查機關無法藉由資金之流向追查犯罪行為人，其所保
    護之法益為國家對特定重大犯罪之追訴及處罰。又洗錢行為
    係指行為人為掩飾或隱匿自己重大犯罪所得財物或財產上之
    利益（洗錢防制法第2條第1款），或行為人掩飾、收受、搬
    運、寄藏、故買或牙保他人因重大犯罪所得財物或財產上之
    利益（同法第2條第2款）。犯政府採購法第87條之罪，其犯
    罪所得在新台幣2000萬元以上者，亦屬重大犯罪行為，洗錢
    防制法第3條第2項第2款固有明文，惟仍須行為人犯上開重
    大犯罪始足當之。
  (二)丙○○於93年3月15日指示不知情之呂冠瑤赴臺灣國際標準
    公司領取上開1102萬5000元支票一紙後，存入祥豐業公司設
    於上開合作金庫銀行台北分行存款帳戶，丁○○於同年3月
    16日向詮安公司帳戶借支300萬元現金交付予癸○○。同年
    月18日，丁○○指示丙○○交付前述金額共600萬元、未指
    定受款人之祥豐業公司公司支票9紙及300萬元現金，除將
    300萬元現金歸還詮安公司入帳，該9紙支票其中4紙金額共
    450萬元存入其本人名義土地銀行松山分行之帳戶提示兌現
    ，另外5 紙金額共150萬元之支票則於同年月22 日在台北市
    開南商工前交付辛○○，辛○○收受該等支票後，分別存入
    其父劉廷鏞、母劉林愛及妻子劉慧君上開帳戶內提示兌領，
    丙○○復於93年6月間收受臺灣國際標準公司簽發前開面額
    1837萬5000元支票後，存入前述合作金庫銀行台北分行等情
    ，固據丁○○、辛○○、丙○○分別供述在卷（丁○○見92
    年他字第4705號卷(三)第43頁至第45頁、93年偵字第11501號
    卷(二)第152頁，辛○○見92年他字第4705號卷(三)第75頁反面
    至第76頁、93年偵字第11501號卷(四)第1頁反面至第2頁，丙○○見92年他字第4705號卷(一)第148頁反面至第149頁、93年
    偵字第17014號卷(一)第74至77頁），且有祥豐業公司上開銀
    行帳戶存摺、登陽公司傳票、立沖帳明細表、存摺影本、出
    納日報表、轉帳傳票、祥豐業公司支票影本、提款單、大額
    通貨登記、劉廷鏞、劉林愛、劉蕙君等人存摺影本佐憑，然
    本件被告丁○○未與其他投標廠商在標前有何不為價格競爭
    之犯行，被告辛○○、丙○○更未參與上開標前磋商行為，
    均不構成犯罪行為，嗣後渠等所為各轉帳、匯款或簽發支票
    、兌領等行為，或係朋分利益（給付癸○○300萬元部分）
    ，或係酬謝提供諮詢、借款等原因（交付150萬元予辛○○
    部分），自不構成洗錢犯行。
  (三)另被告壬○○僅係居間協調聯繫，並未實際參與雙方協議過
    程，況本件被告丁○○、癸○○與乙○○等人標前磋商協議
    內容並不涉及政府採購法第87條所稱「不為價格競爭協議」
    ，而不構成該項罪名，難認係不法犯罪行為，從而，其於93
    年5月11日利用頂基公司設於前開中國國際商業銀行新店分
    行帳戶取得ALCATEAL SEL AG公司匯款92萬1398美元後，從
    中匯付15萬美金至上述花旗銀行新加坡分行張國平帳戶，並
    將款項分散匯入馬玉娟、蔡桃英、蔡楊柳、香港頂基公司等
    人帳戶，固經證人馬玉娟證述在卷（92年他字第4705號卷(二)
    第3頁），且有馬玉娟等人存摺、傳票等件（均影本）為憑
    ，復為被告壬○○所不爭執，仍屬被告壬○○自由處分財產
    行為，不得遽認係掩飾或隱匿重大犯罪所得，難謂有何洗錢
    之犯行。
【寅、被告丁○○、丙○○及壬○○被訴偽造文書部分】
  (一)按偽造文書罪，除從事業務之人，明知為不實之事項而登載
    於其業務上作成之文書外，以偽造他人名義之私文書為構成
    要件，若與作成文書名義人，雙方通謀而製作虛偽之普通文
    書，此項文書所載之意思表示，雖在民法上以無效為原則，
    究不構成偽造文書之罪，最高法院28年上字第3689號判例要
    旨可資參照。又凡從事於公務以外之正當職業者，均可謂之
    業務。此項人員因其從事於某項業務，對於其作成之文書，
    因係於通常業務過程不間斷、有規律而準確之記載，常與一
    般之人民生活利益有關，涉及社會之公共信用，故自有據實
    記載之義務，對照於刑事訴訟法第159條之4，亦將此種文書
    認為係具有特信性之文書，而得作為證據，即對於制作文書
    而有保持真實之義務之人（公務員或從事業務之人），就其
    職務或業務上所作成之文書，登載不實之事項者，方納入「
    偽造」之範圍。是所謂業務上所作成之文書，必須作嚴格限
    縮解釋，只此文書，係基於其業務上之行為所作成之文書，
    以文書之作成與其業務有密切關係，非執行業務即不能作成
    該文書者，始屬之。如從事業務之人若非基於業務上所制作
    ，縱為不實之登載而妨及他人利益，均不構成本條之罪。
  (二)查被告丁○○、丙○○固明知臺灣國際標準公司並無向祥豐
    業公司購買「台鐵計軸器」一案相關軟體，且阿爾卡特標準
    公司亦未委託英屬維京群島商SOUTH WEST OCEAN LIMITED公
    司拓展市場，猶於93年3月2日在上址癸○○辦公室分別在國
    、內外合約簽字，與乙○○等人通謀虛偽意思表示製作內容
    虛偽之文書，此有上開合約書影本可證，業如前述，然被告
    等人均係有權製作之人，且該契約之作成係一般人即能為之
    ，僅係作為雙方意思表示合致之證明，若未與契約相對人意
    思表示合致即難成立，並非必須委由具有一定從事業務身分
    者於執行業務始能辦理作成，難認該契約文書之作成與其等
    業務有密切關係，尚與「業務上作成之文書」涵義有別。揆
    諸前開說明，上開國內、外合約縱有內容填載不實情形，亦
    難令被告等負刑法第215條之罪責。
  (三)阿爾卡特標準公司為求順利取得上開標案，於89 年5月19日
    與壬○○設立之力昇公司簽定顧問契約，明訂以得標價（含
    稅）扣除稅後百分之三為服務費用，委請壬○○針對上開標
    案提供投備標、競爭對手資訊及雜項服務等，繼於90年8月3
    日修改上開合約，約定若競爭對手登陽公司異議成立所生之
    備標損失概由力昇公司負責，並補貼力昇公司100萬元台幣
    ；嗣因上開標案延宕經年未決標，期間所生交際費用均由壬○○吸收，故92年2月14日雙方再度修改合約，將力昇公司
    服務費用提高至百分之四點七五；上開標案由臺灣國際標準
    公司得標後，壬○○又於93年3月30日以頂基公司與阿爾卡
    特方面重新簽定顧問合約，調整服務費用為百分之六，約合
    美金115萬元，阿爾卡特公司最後依此合約付款等情，業經
    被告壬○○供述在卷（見92年他字第4705號卷(三)第3頁至第5
    頁、第13頁反面至第15頁、93年偵字第11501號卷(四)第96頁
    反面至第99頁），且有上開合約書影本佐證，而頂基公司係
    被告壬○○徵得不知情之妻姐馬玉娟同意，以其名義在模里
    西斯登記成立，是被告壬○○應係頂基公司實際負責人，要
    無疑義。被告壬○○既有受任提供競標資訊等服務予阿爾卡
    特公司，據此契約收取顧問、服務等費用，已難認為有何不
    實，況上開合約書係被告壬○○與阿爾卡特公司作為意思表
    示合致之證明，若未據契約相對人意思表示合致即不成立，
    並非基於被告壬○○業務上所制作，尤難認為有何業務登載
    不實可言。
  (四)商業會計法第71條第1款之明知為不實之事項，而填製會計
    憑證或記入帳冊罪，以商業負責人、主辦及經辦會計人員或
    依法受託代他人處理會計事務之人員，有以明知為為不實之
    事項，而填製會計憑證或記入帳冊之行為，為其成立要件。
    苟非商業會計法所稱商業負責人，縱有不實之填製記載，除
    成立他罪名外，尚難以該罪相繩。被告壬○○以頂基公司名
    義於93年3月30日簽立金額92萬1398美元之商業發票，因頂
    基公司並非依據我國法令成立或認許之公司，亦非商業登記
    法所稱組織，是壬○○既非商業會計法第8條所稱商業負責
    人，其所登載之會計憑證縱有不實，本難認為應以商業會計
    法相繩，遑論上開商業發票所載收受款項名目係因顧問費用
    （consultant fee），此有上開商業發票影本可考（93年偵
    字第17014號卷(一)第86頁），核與實際收支原因相符，更難
    認內容有何不實，故被告此部分所為，並不成立犯罪。
六、此外，復查無其他積極證據，足認被告等人有何違反政府採
    購法、偽造文書、商業會計法或洗錢等犯行，就被告壬○○
    、辛○○、登陽公司、臺灣國際標準公司、CPIL公司等，應
    諭知無罪之判決；另就被告丁○○、丙○○部分，公訴人認
    此部分如果成立犯罪，與前揭論罪科刑部分有裁判上一罪關
    係，爰不另為無罪之諭知。
、被告登陽公司、臺灣國際標準公司經合法傳喚，均無正當理
    由，其等負責人未到庭，惟本院認為本應諭知無罪，爰依刑
    事訴訟法第306條規定，不待其陳述，逕行判決；另被告癸○○、乙○○因逃匿業經本院通緝在案，俟緝獲後另行審結
    ，亦此敘明。
據上論斷，應依刑事訴訟法第299條第1項前段、第300條、第301
條第1項、第306條，商業會計法第71條第1款，刑法第11條前段
、第28條、第216條、第215條、第55條、第31條第1項，第41條
第1項前段，罰金罰鍰提高標準條例第1條前段、第2條，判決如
主文。
本案經檢察官方伯勳、李傳侯到庭執行職務
中　　華　　民　　國　　94　　年　　11　　月　　14　　日
　　　　　　　　　刑事第十二庭  審判長法　官  李英豪
　                                    法  官  張永宏
                                      法  官  胡宏文
以上正本證明與原本無異。
如不服本判決，應於判決送達後10日內，向本院提出上訴狀。
      　　　　　　　　　　　　　　　　書記官　劉穗筠
中　　華　　民　　國　　94　　年　　11　　月　　15　　日
附本案論罪科刑依據之法條：商業會計法第71條第1款、刑法第
216條、第215條
商業會計法第71條
商業負責人、主辦及經辦會計人員或依法受託代他人處理會計事
務之人員有左列情事之一者，處5年以下有期徒刑、拘役或科或
併科新台幣15萬元以下罰金：
一  以明知為不實之事項，而填製會計憑證或記入帳冊者。
二  故意使應保存之會計憑證、帳簿報表滅失毀損者。
三  意圖不法之利益而偽造、變造會計憑證、帳簿報表內容或撕
    毀其頁數者。
四  故意遺漏會計事項不為記錄，致使財務報表發生不實之結果
    者。
五  其他利用不正當方法，致使會計事項或財務報表發生不實之
    結果者。
中華民國刑法第216條
(行使偽造變造或登載不實之文書罪)
行使第 210 條至第 215 條之文書者，依偽造、變造文書或登載
不實事項或使登載不實事項之規定處斷。
中華民國刑法第215條
(業務上文書登載不實罪)
從事業務之人，明知為不實之事項，而登載於其業務上作成之文
書，足以生損害於公眾或他人者，處3年以下有期徒刑、拘役或
500元以下罰金。
